---
title: "Resultados índice educacional"
subtitle: "Índice de Digitalización Comunal NUDOS (IDC)"
author: "Nicolás Tobar"
date: today
lang: es
fontsize: 14pt
format:
  html:
    code-fold: true
    toc: true
    toc-location: left
    toc-depth: 2
    toc-expand: 1
    toc-title: Contenidos
    number-sections: true
    number-depth: 3
    theme:
      - united
    code-link: true
    title-block-banner: true
editor_options: 
  chunk_output_type: console
execute:
  warning: false
  output: true
---

```{r}
setwd(here::here())

source("scripts/01-proc_data.R")

simce_comuna_2m <- read.csv("data/raw_data/2024_2m_comuna.csv", sep = ";")|>
  select(m_id = cod_com, prom_lect2m_com, prom_mate2m_com)
simce_comuna_6b <- read.csv("data/raw_data/2024_6b_comuna.csv", sep = ";")|>
  select(m_id = cod_com, prom_lect6b_com, prom_mate6b_com)
simce_comuna_4b <- read.csv("data/raw_data/2024_4b_comuna.csv", sep = ";")|>
  select(m_id = cod_com, prom_lect4b_com, prom_mate4b_com)

conectividad_comunal <- read_excel("data/raw_data/2023_conectividad_comunal.xlsx")|>
  select(m_id, nudos)
idh_comunal <- read_excel("data/raw_data/2023_idh_comunal.xlsx")|>
  select(m_id = CODIGO, IDH)
pobreza_multi_comunal <- read_excel("data/raw_data/2022_pobreza_multi_comunal.xlsx")|>
  select(m_id = Código, pobreza_multi=indice)
idc_2024 <- readRDS("data/raw_data/2024_nudos_final.rds")|>
  select(m_id = id_comuna, idc_2024=indice_nudos)

items <- docente|>
  select(starts_with("p_item"))
```

# Consideraciones iniciales

El índice educacional 2024 fue confeccionado a partir de los datos del SIMCE 2023, contemplando los resultados de la batería de adopción digital en estudiantes de 4to básico y II° medio, y de los profesores de lenguaje y matemáticas. La base contempla más de 400.000 estudiantes y más de 20.000 profesores repartidos en más de 7.000 escuelas. Debido a los casos perdidos, 44 comunas no tenían información, por lo que se tuvo que trabajar con 301 comunas.

Para el índice educacional 2025 se trabajó con los datos de SIMCE 2024. Sin embargo, la batería de adopción digital no estaba disponible en estudiantes (A lo más algunas preguntas de violencia y uso del celular), solo en profesores. En este caso se trabajó solo con profesores de básica y media. La base inicial contempla `r nrow(docente)` casos de profesores y `r n_distinct(docente$c_id)` escuelas.  

La batería de adopción digital usada cuenta con un buen alpha (0.85), sin embargo hay un 41% de profesores que no contestan la pregunta. 

```{r}
tab_itemscale(items)
```

# El problema de los casos perdidos

Tuvimos que explorar que estaba pasando a nivel de profesores, escuelas y comunas para entender si estos casos perdidos eran aleatorios o no.

### Nivel profesores

Una vez que se desglosan los profesores con casos perdidos, se nota que se concentran en básica, pero que también hay en media. Por lo que se dictaminó que son *aleatorios* a nivel de profesores.

```{r}
stats_nivel_educativo <- docente %>%
  group_by(p_grado) %>%
  summarise(
    n_total = n(),
    n_NAs = sum(is.na(p_idc)),
    n_completos = sum(!is.na(p_idc)),
    prop_NAs = (n_NAs / n_total) * 100,
    prop_completos = (n_completos / n_total) * 100,
    .groups = 'drop'
  ) %>%
  # Ordenar por proporción de NAs
  arrange(desc(prop_NAs))

ggplot(stats_nivel_educativo, aes(x = prop_NAs, y = fct_reorder(p_grado, prop_NAs))) +
  geom_bar(stat = "identity", fill = "coral") +
  geom_text(
    aes(label = paste0(round(prop_NAs, 1), "% (", n_NAs, " / ", n_total, ")")), 
    hjust = -0.1, 
    size = 3.5
  ) +
  labs(
    title = "Proporción de valores faltantes (NAs) por nivel educativo del profesor",
    subtitle = "La etiqueta muestra % de NAs (casos con NA / total casos)",
    x = "% de valores faltantes",
    y = "Nivel educativo"
  ) +
  theme_minimal() +
  scale_x_continuous(expand = expansion(mult = c(0, 0.2))) +
  theme(
    plot.title = element_text(size = 12),
    plot.subtitle = element_text(size = 10)
  )
```

### Nivel escuelas

De las 7.000 escuelas analizadas, más de 5.000 de ellas no tienen profesores que responden la batería. A nivel de escuela los datos *no son fidedignos*.

```{r}
# 1. Creación variable cantidad de escuelas por comuna (pre limpiar NAs) -------

docente <- docente %>%
  group_by(m_id) %>%
  mutate(n_escuelas_orig_comuna = n_distinct(c_id)) %>%
  ungroup()

# 2. Creación de variable tipo de escuela

# 2. Creación de variable número y porcentaje de NAs por escuela ---------------

escuelas_stats_na <- docente %>%
  # Agrupamos por el identificador único de la escuela
  group_by(c_id) %>% 
  
  # Calculamos n y % de NAs
  summarise(
    c_name = first(c_name), 
    n_escuela = n(),
    n_NAs_escuela = sum(is.na(p_idc)),
    .groups = 'drop' 
  ) %>%
  mutate(
    prop_NAs_escuela = (n_NAs_escuela / n_escuela) * 100
  ) %>%
    select(c_id, c_name, n_escuela, n_NAs_escuela, prop_NAs_escuela)

escuelas_problematicas <- escuelas_stats_na %>%
  filter(prop_NAs_escuela > 90)

# Histograma con estilo profesional
ggplot(escuelas_stats_na, aes(x = prop_NAs_escuela)) +
  geom_histogram(
    binwidth = 5, 
    fill = "#4E79A7", 
    color = "white", 
    alpha = 0.8
  ) +
  geom_vline(
    xintercept = mean(escuelas_stats_na$prop_NAs_escuela, na.rm = TRUE), 
    color = "#E15759", 
    linetype = "dashed", 
    size = 1
  ) +
  labs(
    title = "Distribución de la Proporción de Valores Faltantes por Escuela",
    subtitle = "Cada barra representa un intervalo del 5% en la proporción de NAs",
    x = "Porcentaje de Valores Faltantes (NAs)",
    y = "Número de Escuelas",
    caption = paste0(
      "Línea roja: Media (", 
      round(mean(escuelas_stats_na$prop_NAs_escuela, na.rm = TRUE), 1), 
      "%)\n",
      "Total escuelas analizadas: ", nrow(escuelas_stats_na))
  ) +
  scale_x_continuous(breaks = seq(0, 100, by = 10)) +
  theme_minimal() +
  theme(
    plot.title = element_text(face = "bold", size = 14),
    plot.subtitle = element_text(size = 10, color = "gray40"),
    axis.title = element_text(size = 12),
    panel.grid.minor = element_blank(),
    panel.grid.major.x = element_blank()
  )
```

### Nivel comuna

La distribución de profesores por comuna es más pareja. Hay un grupo de comunas con un 100% de profesores con casos perdidos, y luego la proporción va diminuyendo gradualmente.

```{r}
# Calcular proporción de NA por comuna
na_por_comuna <- docente |>
  group_by(m_id, m_name) |>
  summarise(
    total_docentes = n(),
    n_na = sum(is.na(p_idc)),
    prop_na = n_na / total_docentes,
    .groups = "drop"
  ) |>
  arrange(desc(prop_na))

# Filtrar comunas con más de 75% de NA
etiquetar <- na_por_comuna

# Graficar
ggplot(na_por_comuna, aes(x = reorder(m_name, prop_na), y = prop_na)) +
  geom_col(color = "#F08080") +
  coord_flip() +
  scale_y_continuous(labels = percent_format(accuracy = 1)) +
  labs(
    title = "Proporción de docentes sin índice por comuna",
    x = NULL,
    y = "% con NA en índice (p_idc)"
  ) +
  theme_minimal() +
  theme(axis.text.y = element_blank())
```

La base cuenta con un total de 294 comunas con valores en el índice. Con respecto a la muestra del año pasado, hay 36 comunas que se pierden en ambas mediciones, 8 que no estaban y que ahora aparecen, y 15 que sólo están en la muestra anterior.

```{r}
setwd(here::here())

mother_data_2024 <- readRDS("data/proc_data/private_data/2024_mother_data.rds")
mother_data_2025 <- readRDS("data/proc_data/private_data/2025_mother_data.rds")

indice_2024 <- read_excel("data/proc_data/public_data/2024_idc_v1.xlsx")
indice_2025 <- read_excel("data/proc_data/public_data/2025_idc_v1.xlsx")

# 2. Comparación de muestra de comunas -----------------------------------------

# Seleccionar ID y variable de índice de cada año
base_2024 <- indice_2024 %>%
  select(id_comuna, c_indice, nombre_comuna) %>%
  mutate(m_id = as.character(id_comuna)) %>%
  select(m_id, c_indice, nombre_comuna) %>%
  rename(indice_2024 = c_indice, m_name = nombre_comuna)

base_2025 <- indice_2025 %>%
  mutate(m_id = as.character(m_id)) %>%
  select(m_id, m_idc, m_name) %>%
  rename(indice_2025 = m_idc)

# Unir ambas bases por m_id
comparacion <- full_join(base_2024, base_2025, by = "m_id", suffix = c("_2024", "_2025"))

# Clasificar según presencia de NA
resultado <- comparacion %>%
  mutate(
    estado = case_when(
      is.na(indice_2024) & is.na(indice_2025) ~ "NA en ambos años",
      is.na(indice_2024) & !is.na(indice_2025) ~ "NA solo en 2024 (comuna ganada)",
      !is.na(indice_2024) & is.na(indice_2025) ~ "NA solo en 2025 (comuna perdida)",
      TRUE ~ "Presente en ambos"
    )
  )


# Tabla resumen
tabla_resumen <- resultado%>%
  dplyr::count(estado)

tabla_resumen|>
  kable()
```

Sin embargo, el gráfico anterior mostraba que hay comunas que llegan a tener hasta con un 95% de casos perdidos. ¿Cuáles son las comunas con muchos casos perdidos? El gráfico las muestra en las etiquetas del eje X. En verde se muestra el n de profesores con valor, en rojo los que tienen NA. Sobre la barra se muestra el porcentaje de profesores con casos perdidos en la comuna.

```{r}
comunas_stats_NAs <- docente %>%
  group_by(m_id) %>%
  summarise(
    m_name = first(m_name),
    n_escuelas_orig_comuna = n_distinct(c_id),
    n_profesores_orig_comuna = n(),
    n_NAs_comuna = sum(is.na(p_idc)),
    prop_NAs_comuna = (n_NAs_comuna / n_profesores_orig_comuna) * 100,
    casos_mantenidos = n_profesores_orig_comuna - n_NAs_comuna,
    etiqueta_prop = paste0(round(prop_NAs_comuna, 1), "%"),
    etiqueta_fraccion = paste0(casos_mantenidos, "/", n_profesores_orig_comuna),
    .groups = 'drop'
  ) %>% 
  select(m_id, m_name, n_profesores_orig_comuna, casos_mantenidos, n_NAs_comuna, prop_NAs_comuna, etiqueta_prop, etiqueta_fraccion) %>% 
  arrange(desc(prop_NAs_comuna))

library(ggtext)

datos_grafico <- comunas_stats_NAs %>% 
  filter(prop_NAs_comuna < 100 & prop_NAs_comuna > 75)

grafico_prop_nas <- ggplot(datos_grafico, aes(x = reorder(factor(m_id), -prop_NAs_comuna))) +
  # Barra verde para casos mantenidos
  geom_col(aes(y = casos_mantenidos), fill = "green", alpha = 0.7) +
  # Barra roja para casos con NA (apilada encima)
  geom_col(aes(y = n_NAs_comuna), fill = "red", alpha = 0.7, 
           position = position_nudge(y = datos_grafico$casos_mantenidos)) +
  # Añadir texto con proporción de NAs
  geom_text(aes(y = n_profesores_orig_comuna + 2, 
                label = etiqueta_prop), 
            size = 3, angle = 45, hjust = 0) +
  # Añadir texto con fracción de casos mantenidos dentro de la barra
  geom_text(aes(y = n_profesores_orig_comuna / 2, 
                label = etiqueta_fraccion), 
            size = 2, angle = 0, hjust = 0.5, color = "white", fontface = "bold") +
  # Personalizar ejes y etiquetas
  scale_x_discrete(labels = setNames(datos_grafico$m_name, datos_grafico$m_id)) +
  labs(
    title = "Distribución de Casos con NAs por Comuna",
    subtitle = "Comunas con más de 75% de casos con NAs",
    x = "Comuna",
    y = "Número de Profesores",
    caption = "Verde: Casos mantenidos | Rojo: Casos con NAs"
  ) +
  theme_minimal() +
  theme(
    axis.text.x = element_text(angle = 45, hjust = 1, size = 8),
    plot.title = element_text(hjust = 0.5),
    plot.subtitle = element_text(hjust = 0.5),
    legend.position = "none"
  )

grafico_prop_nas
```

Con estos datos en mano se debe tomar una decisión. ¿Qué umbral de casos disponibles vamos a definir para darle alguna validez al índice? La siguiente tabla muestra los efectos de cada decisión posible.

```{r}
umbrales <- c(5, 10, 15, 20, 25)

tabla_umbrales <- data.frame(
  umbral_casos = paste0(umbrales, "%"),
  numero_casos_mantenidos = sapply(umbrales, function(x) {
    sum(comunas_stats_NAs$prop_NAs_comuna < (100 - x))
  })
)

library(knitr)
library(kableExtra)
tabla_html <- kable(tabla_umbrales,
                    format = "html",
                    col.names = c("Umbral de Casos", "Número de Casos Mantenidos"),
                    caption = "Comunas mantenidas según umbral de casos válidos")

tabla_html
```

# Comportamiento de los puntajes

El índice comunal tiene una distribución normal, donde comunas sospechosas ganan en el ranking al igual que el año pasado.

```{r}
# Añadir variable "rm"
idc_rm <- idc %>%
  mutate(rm = ifelse(r_id == 13, "Metropolitana", "Región"))

# Usar la misma base para top_bottom
top_bottom <- idc_rm %>%
  arrange(desc(m_idc)) %>%
  slice_head(n = 10) %>%
  bind_rows(
    idc_rm %>% arrange(m_idc) %>% slice_head(n = 10)
  )

# Plot
ggplot(idc_rm, aes(x = m_idc, y = reorder(m_name, m_idc), color = rm)) +
  geom_point(size = 2, alpha = 0.8) +
  geom_text_repel(
    data = top_bottom,
    aes(label = m_name, color = rm),  # <- importante: asegurar que el color esté también en esta capa
    size = 2.5,
    max.overlaps = 50,
    direction = "y"
  ) +
  labs(
    title = "Distribución del índice por comuna",
    x = "Índice (m_idc)",
    y = NULL,
    color = "Zona"
  ) +
  theme_minimal() +
  theme(axis.text.y = element_blank())
```

Tiene una correlación de .46 respecto al índice educacional del año pasado. Se parece, pero no del todo.

```{r}
# Filtrar solo comunas presentes en ambos años
datos_completos <- resultado %>%
  filter(!is.na(indice_2024) & !is.na(indice_2025))

# Calcular correlación
r_valor <- cor(datos_completos$indice_2024, datos_completos$indice_2025, use = "complete.obs") %>% round(2)

# Graficar
ggplot(datos_completos, aes(x = indice_2024, y = indice_2025)) +
  geom_point(color = "#6495ED", alpha = 0.7) +
  geom_smooth(method = "lm", se = FALSE, color = "darkred", linetype = "dashed") +
  annotate("text", x = Inf, y = -Inf, hjust = 1.1, vjust = -1,
           label = paste0("r = ", r_valor), size = 5, color = "black") +
  labs(
    x = "Todos los estamentos 2024",
    y = "Profesores 2025",
    title = "Relación Adopción digital escolar por comuna 2024 y 2025",
    caption = "Las escalas difieren porque en el año 2024 transformamos la escala de 0 a 1"
    ) +
  theme_minimal()
```
Además, presenta magnitudes más leves respecto a las correlaciones de lo que hallamos el año pasado.

```{r}
idc_others <- merge(select(idc, m_id, educativo_2025=m_idc), idc_2024, by = "m_id", all.x = TRUE)
idc_others <- merge(idc_others, idh_comunal, by = "m_id", all.x = TRUE)
idc_others <- merge(idc_others, pobreza_multi_comunal, by = "m_id", all.x = TRUE)

idc_others <- idc_others|>
  select(-m_id)

corrplot(rcorr(as.matrix(idc_others))$r, p.mat = rcorr(as.matrix(idc_others))$P, 
         method = 'color', type = 'lower', insig='blank',
         tl.col = "black",bg="white",na.label="-",
         addCoef.col ='black', number.cex = 0.8, diag=FALSE,
         sig.level = 0.05)
```



