---
title: "Bitácora de exploración del índice comunal de adopción digital escolar 2025"
subtitle: "Datos del SIMCE 2024"
author: "Nicolás Tobar"
date: today
lang: en
fontsize: 14pt
format:
  html:
    code-fold: true
    toc: true
    toc-location: left
    toc-depth: 2
    toc-expand: 1
    toc-title: Contenidos
    number-sections: true
    number-depth: 3
    theme:
      - united
    code-link: true
    title-block-banner: true
editor_options: 
  chunk_output_type: console
execute:
  warning: false
  output: true
---

# Introducción

**Objetivo**: Este reporte contiene toda la información relacionada con la conformación de la dimensión educativa del índice de digitalización comunal del año 2025. Se trata de una especie de bitácora en que se exploran los datos del SIMCE utilizados y se anotan todas las decisiones que se tomaron para diseñar esta dimensión del proyecto. 

```{r}
setwd(here::here())  # Establece WD a raíz del proyecto (idc/)
print(getwd())        # Debe imprimir la ruta idc/
print(file.exists("scripts/2025/c1-proc-individual-level.R"))  # TRUE o FALSE

source("scripts/2025/c1-proc-individual-level.R")

pacman::p_load(knitr, kableExtra)

simce_comuna_2m <- read.csv("data/raw_data/c_educativo/2024_2m_comuna.csv", sep = ";")|>
  select(m_id = cod_com, prom_lect2m_com, prom_mate2m_com)
simce_comuna_6b <- read.csv("data/raw_data/c_educativo/2024_6b_comuna.csv", sep = ";")|>
  select(m_id = cod_com, prom_lect6b_com, prom_mate6b_com)
simce_comuna_4b <- read.csv("data/raw_data/c_educativo/2024_4b_comuna.csv", sep = ";")|>
  select(m_id = cod_com, prom_lect4b_com, prom_mate4b_com)

idh_comunal <- read_excel("data/raw_data/communal_index/2023_idh_comunal.xlsx")|>
  select(m_id = CODIGO, IDH)
pobreza_multi_comunal <- read_excel("data/raw_data/communal_index/2022_pobreza_multi_comunal.xlsx")%>%
  select(m_id = Código, pobreza_multi=indice)

idc_2024 <- readRDS("data/proc_data/private_data/2024_idc_full.rds")|>
  select(m_id = id_comuna, idc_2024=indice_nudos)

items <- docente|>
  select(starts_with("p_item"))
```

# Primeras consideraciones sobre la batería

Para la primera versión del IDC de 2024 se utilizaron los datos del SIMCE 2023, contemplando los resultados de la batería de adopción digital en estudiantes de 4to básico y II° medio, y de los profesores de lenguaje y matemáticas. La base inicial de esa versión contemplaba más de 400.000 estudiantes y más de 20.000 profesores repartidos en más de 7.000 escuelas. Debido a los casos perdidos, 44 comunas no tenían información, por lo que se tuvo que trabajar con 301 comunas.

Para el índice educacional 2025 se trabajó con los datos de SIMCE 2024. Sin embargo, la batería de adopción digital no estaba disponible en estudiantes (A lo más algunas preguntas de violencia y uso del celular), solo en profesores. Aunque además de 4to básico y II° medio, también se sumaron datos de 6° básico. Para el caso de 2025 se trabajó solo con profesores de básica y media. La base inicial ―en bruto― contempla `r nrow(docente)` casos de profesores y `r n_distinct(docente$c_id)` escuelas.

El fraseo de los ítems se modificó levemente, aumentando sus detalles en 2025. Además se añadió un nuevo ítem relacionado a los protocolos con las TIC de la escuela.

En la @tbl-comparacion-baterias el usuario puede comparar las baterías usadas para el IDC 2024 y 2025

::: panel-tabset

### 2024

```{r}
#| label: tbl-bateria-2024
#| tbl-cap: bateria 2024

setwd(here::here())  # Establece WD a raíz del proyecto (idc/)

read_excel("codebooks/c_educacion/2023_adopcion_digital.xlsx")|>
  kable(format = "html")
```

### 2025

```{r}
#| label: tbl-bateria-2025
#| tbl-cap: bateria 2025

setwd(here::here())  # Establece WD a raíz del proyecto (idc/)

read_excel("codebooks/c_educacion/2024_adopcion_digital.xlsx")|>
  kable(format = "html")
```

:::

# Validación de la escala

La batería de adopción digital 2025 usada cuenta con un buen alpha (0.85), sin embargo hay un 41% de profesores que no contestan la pregunta. 

```{r}
tab_itemscale(items)
```

# El problema de los casos perdidos

Tuvimos que explorar que estaba pasando a nivel de profesores, escuelas y comunas para entender si estos casos perdidos eran aleatorios o no.

### Nivel profesores

Una vez que se desglosan los profesores con casos perdidos, se nota que se concentran en básica, pero que también hay en media. Por lo que se dictaminó que son **aleatorios** a nivel de profesores.

```{r}
stats_nivel_educativo <- docente %>%
  group_by(p_grado) %>%
  summarise(
    n_total = n(),
    n_NAs = sum(is.na(p_idc)),
    n_completos = sum(!is.na(p_idc)),
    prop_NAs = (n_NAs / n_total) * 100,
    prop_completos = (n_completos / n_total) * 100,
    .groups = 'drop'
  ) %>%
  # Ordenar por proporción de NAs
  arrange(desc(prop_NAs))

ggplot(stats_nivel_educativo, aes(x = prop_NAs, y = fct_reorder(p_grado, prop_NAs))) +
  geom_bar(stat = "identity", fill = "coral") +
  geom_text(
    aes(label = paste0(round(prop_NAs, 1), "% (", n_NAs, " / ", n_total, ")")), 
    hjust = -0.1, 
    size = 3.5
  ) +
  labs(
    title = "Proporción de valores faltantes (NAs) por nivel educativo del profesor",
    subtitle = "La etiqueta muestra % de NAs (casos con NA / total casos)",
    x = "% de valores faltantes",
    y = "Nivel educativo"
  ) +
  theme_minimal() +
  scale_x_continuous(expand = expansion(mult = c(0, 0.2))) +
  theme(
    plot.title = element_text(size = 12),
    plot.subtitle = element_text(size = 10)
  )
```

### Nivel escuelas

De las 7.000 escuelas analizadas, más de 5.000 de ellas no tienen profesores que responden la batería. A nivel de escuela los datos *no son fidedignos*.

```{r}
# Creación variable cantidad de escuelas por comuna (pre limpiar NAs) -------

docente <- docente %>%
  group_by(m_id) %>%
  mutate(n_escuelas_orig_comuna = n_distinct(c_id)) %>%
  ungroup()

# 2. Creación de variable número y porcentaje de NAs por escuela ---------------

escuelas_stats_na <- docente %>%
  # Agrupamos por el identificador único de la escuela
  group_by(c_id) %>% 
  
  # Calculamos n y % de NAs
  summarise(
    c_name = first(c_name), 
    n_escuela = n(),
    n_NAs_escuela = sum(is.na(p_idc)),
    .groups = 'drop' 
  ) %>%
  mutate(
    prop_NAs_escuela = (n_NAs_escuela / n_escuela) * 100
  ) %>%
    select(c_id, c_name, n_escuela, n_NAs_escuela, prop_NAs_escuela)

escuelas_problematicas <- escuelas_stats_na %>%
  filter(prop_NAs_escuela > 90)

# Histograma con estilo profesional
ggplot(escuelas_stats_na, aes(x = prop_NAs_escuela)) +
  geom_histogram(
    binwidth = 5, 
    fill = "#4E79A7", 
    color = "white", 
    alpha = 0.8
  ) +
  geom_vline(
    xintercept = mean(escuelas_stats_na$prop_NAs_escuela, na.rm = TRUE), 
    color = "#E15759", 
    linetype = "dashed", 
    size = 1
  ) +
  labs(
    title = "Distribución de la Proporción de Valores Faltantes por Escuela",
    subtitle = "Cada barra representa un intervalo del 5% en la proporción de NAs",
    x = "Porcentaje de Valores Faltantes (NAs)",
    y = "Número de Escuelas",
    caption = paste0(
      "Línea roja: Media (", 
      round(mean(escuelas_stats_na$prop_NAs_escuela, na.rm = TRUE), 1), 
      "%)\n",
      "Total escuelas analizadas: ", nrow(escuelas_stats_na))
  ) +
  scale_x_continuous(breaks = seq(0, 100, by = 10)) +
  theme_minimal() +
  theme(
    plot.title = element_text(face = "bold", size = 14),
    plot.subtitle = element_text(size = 10, color = "gray40"),
    axis.title = element_text(size = 12),
    panel.grid.minor = element_blank(),
    panel.grid.major.x = element_blank()
  )
```

```{r}
data.frame(
  Item = c("Total de escuelas", "Escuelas con 100% NA", "Atrición nivel escuela"),
  Valor = c(nrow(escuelas_stats_na)|>round(0),nrow(escuelas_problematicas)|>round(0),
            (nrow(escuelas_problematicas)/nrow(escuelas_stats_na))|> round(2))
  )|>
  kable()
```

### Nivel comunal

La distribución de profesores por comuna es más pareja. Hay un grupo de comunas con un 100% de profesores con casos perdidos, y luego la proporción va diminuyendo gradualmente.

```{r}
# Calcular proporción de NA por comuna
na_por_comuna <- docente |>
  group_by(m_id, m_name) |>
  summarise(
    total_docentes = n(),
    n_na = sum(is.na(p_idc)),
    prop_na = n_na / total_docentes,
    .groups = "drop"
  ) |>
  arrange(desc(prop_na))

# Filtrar comunas con más de 75% de NA
etiquetar <- na_por_comuna

# Graficar
ggplot(na_por_comuna, aes(x = reorder(m_name, prop_na), y = prop_na)) +
  geom_col(color = "#F08080") +
  coord_flip() +
  scale_y_continuous(labels = percent_format(accuracy = 1)) +
  labs(
    title = "Proporción de docentes sin índice por comuna",
    x = NULL,
    y = "% con NA en índice (p_idc)"
  ) +
  theme_minimal() +
  theme(axis.text.y = element_blank())
```

Las escuelas que se pierden por comuna siguen una distribución normal. La mayoría de las comunas pierden menos del 50% de las escuelas que tienen, por lo que a pesar de perder tantas escuelas, la información por comuna **es más fidedigna**.

```{r}
docentes_filtrado <- docente %>%
  filter(!c_id %in% escuelas_problematicas$c_id)

# 5. Creación de variable cantidad y porcentaje de escuelas por comuna (luego de limpiar NAs)

docentes_filtrado <- docentes_filtrado %>%
  group_by(m_id) %>%
  mutate(n_escuelas_post_filtro_comuna = n_distinct(c_id)) %>%
  ungroup()

comunas_stats <- docentes_filtrado %>%
  # Agrupamos por el identificador único de la comuna
  group_by(m_id) %>%
  
  # Rescatamos los valores y el nombre usando first()
  summarise(
    m_name = first(m_name), # Rescatamos el nombre de la comuna
    n_escuelas_original = first(n_escuelas_orig_comuna),
    n_escuelas_mantenidas = first(n_escuelas_post_filtro_comuna),
    .groups = 'drop'
  ) %>%
  
  # Calculamos el porcentaje de escuelas que se mantuvieron
  mutate(
    pct_escuelas_mantenidas = (n_escuelas_mantenidas / n_escuelas_original) * 100
  ) %>%
  
  # Reordenamos las columnas para mayor claridad (opcional)
  select(m_id, m_name, n_escuelas_original, n_escuelas_mantenidas, pct_escuelas_mantenidas)

ggplot(comunas_stats, aes(x = pct_escuelas_mantenidas)) +
  geom_histogram(
    binwidth = 5, 
    fill = "#4E79A7", 
    color = "white", 
    alpha = 0.8
  ) +
  geom_vline(
    xintercept = mean(comunas_stats$pct_escuelas_mantenidas, na.rm = TRUE), 
    color = "#E15759", 
    linetype = "dashed", 
    size = 1
  ) +
  labs(
    title = "Distribución de la Proporción de Escuelas Faltantes por Comuna",
    subtitle = "Cada barra representa un intervalo del 5% en la proporción de NAs",
    x = "Porcentaje de Escuelas Faltantes (NAs)",
    y = "Número de Comunas",
    caption = paste0(
      "Línea roja: Media (", 
      round(mean(comunas_stats$pct_escuelas_mantenidas, na.rm = TRUE), 1), 
      "%)\n",
      "Total comunas analizadas: ", nrow(comunas_stats))
  ) +
  scale_x_continuous(breaks = seq(0, 100, by = 10)) +
  theme_minimal() +
  theme(
    plot.title = element_text(face = "bold", size = 14),
    plot.subtitle = element_text(size = 10, color = "gray40"),
    axis.title = element_text(size = 12),
    panel.grid.minor = element_blank(),
    panel.grid.major.x = element_blank()
  )
```

A partir de lo anterior, vale explorar qué está pasando en las comunas que pierden más de un 75% de casos a nivel individual. ¿Cuáles son las comunas con muchos casos perdidos? El gráfico las muestra en las etiquetas del eje X. En verde se muestra el n de profesores con valor, en rojo los que tienen NA. Sobre la barra se muestra el porcentaje de profesores con casos perdidos en la comuna.

```{r}
comunas_stats_NAs <- docente %>%
  group_by(m_id) %>%
  summarise(
    m_name = first(m_name),
    n_escuelas_orig_comuna = n_distinct(c_id),
    n_profesores_orig_comuna = n(),
    n_NAs_comuna = sum(is.na(p_idc)),
    prop_NAs_comuna = (n_NAs_comuna / n_profesores_orig_comuna) * 100,
    casos_mantenidos = n_profesores_orig_comuna - n_NAs_comuna,
    etiqueta_prop = paste0(round(prop_NAs_comuna, 1), "%"),
    etiqueta_fraccion = paste0(casos_mantenidos, "/", n_profesores_orig_comuna),
    .groups = 'drop'
  ) %>% 
  select(m_id, m_name, n_profesores_orig_comuna, casos_mantenidos, n_NAs_comuna, prop_NAs_comuna, etiqueta_prop, etiqueta_fraccion) %>% 
  arrange(desc(prop_NAs_comuna))

library(ggtext)

datos_grafico <- comunas_stats_NAs %>% 
  filter(prop_NAs_comuna < 100 & prop_NAs_comuna > 75)

grafico_prop_nas <- ggplot(datos_grafico, aes(x = reorder(factor(m_id), -prop_NAs_comuna))) +
  # Barra verde para casos mantenidos
  geom_col(aes(y = casos_mantenidos), fill = "green", alpha = 0.7) +
  # Barra roja para casos con NA (apilada encima)
  geom_col(aes(y = n_NAs_comuna), fill = "red", alpha = 0.7, 
           position = position_nudge(y = datos_grafico$casos_mantenidos)) +
  # Añadir texto con proporción de NAs
  geom_text(aes(y = n_profesores_orig_comuna + 2, 
                label = etiqueta_prop), 
            size = 3, angle = 45, hjust = 0) +
  # Añadir texto con fracción de casos mantenidos dentro de la barra
  geom_text(aes(y = n_profesores_orig_comuna / 2, 
                label = etiqueta_fraccion), 
            size = 2, angle = 0, hjust = 0.5, color = "white", fontface = "bold") +
  # Personalizar ejes y etiquetas
  scale_x_discrete(labels = setNames(datos_grafico$m_name, datos_grafico$m_id)) +
  labs(
    title = "Distribución de Casos con NAs por Comuna",
    subtitle = "Comunas con más de 75% de casos con NAs",
    x = "Comuna",
    y = "Número de Profesores",
    caption = "Verde: Casos mantenidos | Rojo: Casos con NAs"
  ) +
  theme_minimal() +
  theme(
    axis.text.x = element_text(angle = 45, hjust = 1, size = 8),
    plot.title = element_text(hjust = 0.5),
    plot.subtitle = element_text(hjust = 0.5),
    legend.position = "none"
  )

grafico_prop_nas
```

Con estos datos en mano se debe tomar una decisión. ¿Qué umbral de casos disponibles vamos a definir para darle alguna validez al índice? La siguiente tabla muestra los efectos de cada decisión posible.

```{r}
umbrales <- c(5, 10, 15, 20, 25)

tabla_umbrales <- data.frame(
  umbral_casos = paste0(umbrales, "%"),
  numero_casos_mantenidos = sapply(umbrales, function(x) {
    sum(comunas_stats_NAs$prop_NAs_comuna < (100 - x))
  })
)

kable(tabla_umbrales,
      format = "html",
      col.names = c("Umbral de Casos", "Número de Casos Mantenidos"),
      caption = "Comunas mantenidas según umbral de casos válidos")
```

### Decisión sobre NA

Finalmente, se decidió eliminar de la versión definitiva todas las comunas que tuvieran igual o más de un 90% de profesores que no tuvieran valores perdidos en la batería. La base final quedó con 288 comunas. Se hizo un segundo script para depurar esta base (`c2-proc-communal-level-data.R`).

```{r}
setwd(here::here())  # Establece WD a raíz del proyecto (idc/)

source("scripts/2025/c2-proc-communal-level.R")
library(magrittr)

id_validos <- c_educativo_2025%>%
  na.omit()%$%
  m_id

docente_filter <- docente%>%
  filter(!is.na(p_idc))%>% #Filtrar los casos que no tengan valores en idc
  filter(m_id %in% id_validos) #Filtrar los casos de las comunas que tienen menos de 10% de profesores
```

Los N finales que se utilizaron son los siguientes

```{r}
data.frame(
  c("Profesores",
    "Escuelas",
    "Comunas"),
  c(nrow(docente_filter),
    n_distinct(docente_filter$c_id),
    n_distinct(docente_filter$m_id)
  )
)%>%
  kable()
```

# Trade-off de comunas 2024-2025

Un tercer script de procesamiento (`c3-merge-long-data.R`) fue confeccionado para unir la base de 2024 y 2025 del índice educativo. A partir de ello se hizo una comparación de la cantidad de comunas que se pierden y se ganan en cada medición. En la siguiente tabla se presenta tal información 

```{r}
setwd(here::here())  # Establece WD a raíz del proyecto (idc/)

source("scripts/2025/c3-merge-long-data.R")

# Clasificar según presencia de NA
resultado <- c_long %>%
  mutate(
    estado = case_when(
      is.na(c_indice_2024) & is.na(c_indice_2025) ~ "NA en ambos años",
      is.na(c_indice_2024) & !is.na(c_indice_2025) ~ "NA solo en 2024 (comuna ganada)",
      !is.na(c_indice_2024) & is.na(c_indice_2025) ~ "NA solo en 2025 (comuna perdida)",
      TRUE ~ "Presente en ambos"
    )
  )


# Tabla resumen
tabla_resumen <- resultado%>%
  dplyr::count(estado)%>%
  bind_rows(tibble(estado = "Total de comunas 2024", n = 303))%>%
  bind_rows(tibble(estado = "Total de comunas 2025", n = 288))


tabla_resumen|>
  kable()

```

Para un mayor detalle, el usuario puede encontrar en la tabla a continuación el Estado de cada comuna que se gana o se pierde entre ambas versiones

```{r}
#Comunas ganadas
resultado_na <- resultado %>%
  filter(estado != "Presente en ambos") %>%
  select(nombre_comuna, estado) %>%
  arrange(estado)

resultado_na|>kable()
```

# Comportamiento del puntaje final

Los valores del índice comunal educacional tiene una distribución similar a la del año pasado, donde los puntajes se acumulan en las posiciones intermedias-altas, y unos pocos casos se dispersan en los extremos, tanto altos como bajos. Además, de primera vista las comunas que obtienen los puestos más bajos y más altos tienden a ser los mismos.

```{r}
# Añadir variable "rm"
idc_rm <- c_long %>%
  mutate(rm = ifelse(region_code == 13, "Metropolitana", "Región"))

# Usar la misma base para top_bottom
top_bottom <- idc_rm %>%
  arrange(desc(c_indice_2025)) %>%
  slice_head(n = 10) %>%
  bind_rows(
    idc_rm %>% arrange(c_indice_2025) %>% slice_head(n = 10)
  )

# Plot
ggplot(idc_rm, aes(x = c_indice_2025, y = reorder(nombre_comuna, c_indice_2025), color = rm)) +
  geom_point(size = 2, alpha = 0.8) +
  geom_text_repel(
    data = top_bottom,
    aes(label = nombre_comuna, color = rm),  # <- importante: asegurar que el color esté también en esta capa
    size = 2.5,
    max.overlaps = 50,
    direction = "y"
  ) +
  labs(
    title = "Distribución del índice por comuna",
    x = "Índice (m_idc)",
    y = NULL,
    color = "Zona"
  ) +
  theme_minimal() +
  theme(axis.text.y = element_blank())
```

# Correlación con otros índices

Para verificar que este comportamiento de los puntajes se corresponda con los resultados del año pasado, se compara la correlación entre ambos con otras correlacione del 2025. El índice educativo de 2024 tiene una correlación de 0.48 con el índice de 2025, siendo la más fuerte en relación con otros niveles de efecto, como los que tiene con diferentes puntajes SIMCE, el IDH o la proporción de pobreza multidimensional en la comuna.

```{r}
setwd(here::here())  # Establece WD a raíz del proyecto (idc/)

#Importar otros datos comunales
#SIMCE
simce_comuna_2m <- read.csv("data/raw_data/c_educativo/2024_2m_comuna.csv", sep = ";")|>
  select(m_id = cod_com, prom_lect2m_com, prom_mate2m_com)
simce_comuna_6b <- read.csv("data/raw_data/c_educativo/2024_6b_comuna.csv", sep = ";")|>
  select(m_id = cod_com, prom_lect6b_com, prom_mate6b_com)
simce_comuna_4b <- read.csv("data/raw_data/c_educativo/2024_4b_comuna.csv", sep = ";")|>
  select(m_id = cod_com, prom_lect4b_com, prom_mate4b_com)

#Otros índices
idh_comunal <- read_excel("data/raw_data/communal_index/2023_idh_comunal.xlsx")|>
  select(m_id = CODIGO, IDH)
pobreza_multi_comunal <- read_excel("data/raw_data/communal_index/2022_pobreza_multi_comunal.xlsx")%>%
  select(m_id = Código, pobreza_multi=indice)

# SIMCE
idc_others <- merge(select(c_long,m_id=id_comuna, c_indice_2025,c_indice_2024), simce_comuna_2m, by = "m_id", all.x = TRUE)
idc_others <- merge(idc_others, simce_comuna_6b, by = "m_id", all.x = TRUE)
idc_others <- merge(idc_others, simce_comuna_4b, by = "m_id", all.x = TRUE)
idc_others <- merge(idc_others, idh_comunal, by = "m_id", all.x = TRUE)
idc_others <- merge(idc_others, pobreza_multi_comunal, by = "m_id", all.x = TRUE)

corrplot(rcorr(as.matrix(idc_others))$r, p.mat = rcorr(as.matrix(idc_others))$P, 
         method = 'color', type = 'lower', insig='blank',
         tl.col = "black",bg="white",na.label="-",
         addCoef.col ='black', number.cex = 0.8, diag=FALSE)
```

# Rankings

El valor de los puntajes entre los más altos y más bajos varía levemente. Tanto los primeros como últimos puestos pertenecen a comunas de corte rural y de poblaciones pequeñas.

```{r}
ranking_2025 <- c_long %>%
  arrange(c_indice_2025) %>%
  mutate(ranking_2025 = ifelse(
    is.na(c_indice_2025),
    NA,
    rank(c_indice_2025, ties.method = "first", na.last = "keep")
  ))

# Filtrar comunas que comiencen con "c_", seleccionar top y bottom 10
top_bottom_comunas <- ranking_2025 %>%
  arrange(desc(c_indice_2025)) %>%
  slice_head(n = 10) %>%
  bind_rows(
    ranking_2025 %>%
      arrange(c_indice_2025) %>%
      slice_head(n = 10)
  )

# Gráfico
ggplot(top_bottom_comunas, aes(x = reorder(nombre_comuna, c_indice_2025), y = c_indice_2025, fill = c_indice_2025)) +
  geom_col() +
  coord_flip() +
  scale_fill_gradient(low = "red", high = "blue") +
  labs(
    title = "Top y Bottom 10 comunas Índice educativo",
    x = "Comuna",
    y = "Puntaje"
  ) +
  theme_minimal()
```

# Movimiento de rankings 2024 y 2025

Respecto a una mirada general, se observa que varias comunas han cambiado bruscamente su posición, algunas han llegado a pasar de los primeros puestos a los últimos y viceversa.

```{r}
ranking_2025 <- c_long %>%
  arrange(c_indice_2025) %>%
  mutate(ranking_2025 = ifelse(
    is.na(c_indice_2025),
    NA,
    rank(c_indice_2025, ties.method = "first", na.last = "keep")
  ))

ranking_2025_2024 <- ranking_2025%>%
  arrange(c_indice_2024)%>%
  mutate(ranking_2024 = ifelse(
    is.na(c_indice_2024),
    NA,
    rank(c_indice_2024, ties.method = "first", na.last = "keep")
  ))

# Paso 1: Formato largo
comunas_long <- ranking_2025_2024 %>%
  select(nombre_comuna, ranking_2024, ranking_2025) %>%
  pivot_longer(cols = starts_with("ranking_"),
               names_to = "anio",
               values_to = "ranking") %>%
  mutate(
    anio = recode(anio, ranking_2024 = "2024", ranking_2025 = "2025"),
    ranking = as.numeric(ranking)
  )

# Paso 2: Crear orden para el eje Y (puede ser según ranking_2025)
orden_comunas <- ranking_2025_2024 %>%
  arrange(ranking_2025) %>%
  pull(nombre_comuna)

# Paso 3: Gráfico lollipop horizontal
ggplot(comunas_long, aes(x = ranking, y = factor(nombre_comuna, levels = orden_comunas), group = nombre_comuna)) +
  geom_line(color = "gray70", size = 0.6) +
  geom_point(aes(color = anio), size = 2.5) +
  scale_x_reverse() +  # Ranking 1 a la izquierda
  labs(
    title = "Cambio en el ranking comunal entre 2024 y 2025",
    x = "Ranking (1 = mejor)",
    y = "Comuna",
    color = "Año"
  ) +
  theme_minimal(base_size = 11) +
  theme(
    axis.text.y = element_text(size = 1),
    legend.position = "top"
  )
```

Sin embargo, ya sabemos que los puntajes varían bastante poco, y que del rango de 1 a 4 disponible en la batería, las comunas no superan del 2.5 a 4. Se hace necesario explorar las restas de puntajes con mayor magnitud entre 2024 y 2025. Las comunas no varían más de 1.5 puntos. Las comunas que sufren variaciones positivas son mucho más drásticas que las que bajan sus puntajes.

```{r}
# Primero identificamos las columnas que cumplen el patrón con grep y expresiones regulares
cols_2024 <- grep("item.*_2024$", names(c_long), value = TRUE)

# Luego, creamos la nueva columna con la media fila por fila (rowMeans)
c_long <- c_long %>%
  rowwise() %>%
  mutate(
    c_indice_2024 = as.integer(mean(c_across(all_of(cols_2024)), na.rm = TRUE))
    ) %>%
  ungroup()

c_long <- c_long%>%
  mutate(resta_puntaje = c_indice_2025 - c_indice_2024)

# Top 15 variaciones negativas
top15_neg <- c_long %>%
  arrange(resta_puntaje) %>%
  slice_head(n = 15) %>%
  mutate(tipo = "Negativa")

# Top 15 variaciones positivas
top15_pos <- c_long %>%
  arrange(desc(resta_puntaje)) %>%
  slice_head(n = 15) %>%
  mutate(tipo = "Positiva")

# Unir y ordenar factor para eje Y
top30 <- bind_rows(top15_neg, top15_pos) %>%
  mutate(nombre_comuna = factor(nombre_comuna, levels = rev(unique(nombre_comuna))))

# Gráfico
ggplot(top30, aes(x = resta_puntaje, y = nombre_comuna, fill = tipo)) +
  geom_col() +
  geom_vline(xintercept = 0, color = "gray40") +
  scale_fill_manual(values = c("Negativa" = "firebrick", "Positiva" = "forestgreen")) +
  labs(
    title = "Variación en puntaje por comuna: Top 15 negativas y top 15 positivas",
    x = "Variación en puntaje (2025 - 2024)",
    y = "Comuna",
    fill = "Tipo de variación"
  ) +
  theme_minimal(base_size = 11)

```

El ranking comunal cambia considerablemente entre 2024 y 2025 (confirmado por la correlación 0.442 y agrupación por deciles). Sin embargo, hay excepciones con movimientos poco significativos.

```{r}
library(ggplot2)
library(dplyr)

# Aseguramos que tienes las columnas decil_2024 y decil_2025 ya creadas, si no, las creamos
ranking_2025_2024 <- ranking_2025_2024 %>%
  mutate(
    decil_2024 = ntile(ranking_2024, 10),
    decil_2025 = ntile(ranking_2025, 10)
  )

# Calcular correlación de Spearman
cor_spearman <- cor(ranking_2025_2024$ranking_2024, ranking_2025_2024$ranking_2025, method = "spearman", use = "complete.obs")

# Plot
ggplot(ranking_2025_2024, aes(x = ranking_2024, y = ranking_2025, color = factor(decil_2024))) +
  geom_point(alpha = 0.7, size = 2) +
  geom_smooth(method = "loess", se = FALSE, color = "black", linetype = "dashed") +
  scale_x_reverse() +  # Ranking 1 a la izquierda
  scale_y_reverse() +  # Ranking 1 arriba
  labs(
    title = paste0("Relación entre rankings comunales 2024 y 2025\nCorrelación de Spearman: ", round(cor_spearman, 3)),
    x = "Ranking 2024 (1 = mejor)",
    y = "Ranking 2025 (1 = mejor)",
    color = "Decil 2024"
  ) +
  theme_minimal(base_size = 12) +
  theme(legend.position = "right")

```

Por si quedan dudas sobre lo que está pasando en las posiciones más altas y más bajas, se entrega el detalle de esta tabla que muestra a las primeras y últimas quince comunas de 2025 y la posición que ocupan en 2024.

```{r}
ranking_2025_2024%>%
  filter(ranking_2025 < 16 | ranking_2025 > 262)%>%
  select(ranking_2025, ranking_2024)%>%
  arrange(ranking_2025)%>%
  kable()
```