---
title: "ANALISIS DATOS INDICE MUNICIPIO DIGITAL 2025"
author: "Cristóbal Cabezas - Línea Política Nuleo Milenio NUDOS"
execute:
  fig-width: 8
  fig-height: 8
  out-width: "100%"
format:
  html: 
    embed-resources: true
    self-contained-math: true
    include-in-header:
      text: |
        <style>
          /* Aplica justificado + guionado automático */
          p, li, blockquote {
            text-align: justify;
            text-justify: inter-word;
            -webkit-hyphens: auto;
            -ms-hyphens: auto;
            -moz-hyphens: auto;
            hyphens: auto;
          }

          /* Espacio extra debajo de TODOS los encabezados H1–H6 */
          h1, h2, h3, h4, h5, h6 {
            margin-bottom: 2em;
          }
          /* Garantiza separación sobre el primer párrafo tras cualquier encabezado H1–H6 */
          h1 + p,
          h2 + p,
          h3 + p,
          h4 + p,
          h5 + p,
          h6 + p {
            margin-top: 1.5em;
          }

          /* Espacio entre párrafo y párrafo */
          p {
            margin-bottom: 1.5em;
          }
        </style>
editor: visual
---

```{r}
setwd(here::here())
source("scripts/2025/b1-proc-data.R")
```


# 1. Introducción

El presente reporte realiza, a través de distintas tablas y figuras, un análisis de las diferencias en los valores para del Índice de Municipio Digital (MD) para el período 2024-2025. Este índice, junto a los de Conectividad Hogar (CH) y Educación Digital (ED), conforman el Índice de Digitalización Comunal (IDC) desarrollado por el Núcleo Milenio NUDOS.

Para el cálculo del índice MD 2025, se siguió la misma fórmula utilizada para su cálculo en 2024, consistente en:

1.  Promediar el puntaje de cada dimensión del índice MD, a) "Pagos, Trámites y Servicios en Línea", con 13 variables binarias, e b) "Información y Transparencia Sustantiva", con 21 variables del mismo tipo

2.  Normalizar la escala de cada dimensión con una media de 0,5 y desviación estándar de 0,1, para evitar que al sumarse, la dimensión con mayor varianza domine

3.  Sumar ambas dimensiones, obteniendo un indicador contínuo con un rango de valores entre 0 y 1

# 2. Estado de avance: recopilación de información

De acuerdo con la Tabla 1, hasta la fecha se cuenta con un estado de avance del 98,55% de las comunas del país en cuanto a la recopilación de información para 2025, con solo 5 comunas restantes. A nivel regional, se cuenta con 11 de las 16 regiones (68,75%) con información completa. Por lo tanto, el análisis comparativo con respecto al 2024 se realiza en base al total de comunas disponibles para el 2025.

Tabla 1: Avance en recopilación de información subdimención MD para comunas 2025, ordenadas de norte a sur

+--------------------+------------------+-------------------+---------------+
| Región             | Total de comunas | Comunas cubiertas | Porcentaje    |
+:===================+==================+===================+===============+
| Arica y Parinacota | 4                | 4                 | 100%          |
+--------------------+------------------+-------------------+---------------+
| Tarapacá           | 7                | 7                 | 100%          |
+--------------------+------------------+-------------------+---------------+
| Antofagasta        | 9                | 9                 | 100%          |
+--------------------+------------------+-------------------+---------------+
| Atacama            | 9                | 9                 | 100%          |
+--------------------+------------------+-------------------+---------------+
| Coquimbo           | 15               | 15                | 100%          |
+--------------------+------------------+-------------------+---------------+
| Valparaíso         | 38               | 38                | 100%          |
+--------------------+------------------+-------------------+---------------+
| Metropolitana      | 52               | 51                | 98,07%        |
+--------------------+------------------+-------------------+---------------+
| O'Higgins          | 33               | 31                | 93,93%        |
+--------------------+------------------+-------------------+---------------+
| Maule              | 30               | 30                | 100%          |
+--------------------+------------------+-------------------+---------------+
| Ñuble              | 21               | 21                | 100%          |
+--------------------+------------------+-------------------+---------------+
| Biobío             | 33               | 33                | 100%          |
+--------------------+------------------+-------------------+---------------+
| Araucanía          | 32               | 31                | 96,88%        |
+--------------------+------------------+-------------------+---------------+
| Los Ríos           | 12               | 12                | 100%          |
+--------------------+------------------+-------------------+---------------+
| Los Lagos          | 30               | 29                | 96,97%        |
+--------------------+------------------+-------------------+---------------+
| Aysén              | 10               | 10                | 100%          |
+--------------------+------------------+-------------------+---------------+
| Magallanes         | 10               | 10                | 100%          |
+--------------------+------------------+-------------------+---------------+
| TOTAL              | 345              | 340               | 98,55%        |
+--------------------+------------------+-------------------+---------------+

# 3. Grado de implementación: dimensiones del índice de Municipio Digital

```{r}
#| message: false
#| warning: false
#| include: false

#  Agrupar variables por dimensión
ptsl <- c(
  "pago_circulacion",
  "pago_multas",
  "pago_patentes",
  "pago_aseo",
  "pago_varios",
  "clave_unica",
  "dom_dig",
  "tvecino",
  "omil_dig",
  "trans_dig",
  "patentes_dig",
  "oirs_dig",
  "ornato_dig",
  "app")

its <- c(
  "plan_regulador",
  "concursos_publicos",
  "actas_concejo",
  "sesiones_concejo",
  "ordenan",
  "cod_etica",
  "pladeco",
  "sol_audiencia",
  "trans_activa",
  "acceso_info",
  "datos_ab",
  "org_comunitarias",
  "gestion_publica",
  "lobby",
  "compras",
  "redes",
  "sub_becas",
  "denuncias",
  "org_municipal",
  "noticias"
)
```

El índice de Municipio Digital se compone de dos dimensiones, Pagos, Trámites y Servicios en Línea (PTSL), e Información y Transparencia Sustantiva (ITS). La primera se compone de 14 variables binarias, donde su grado de implementación se relaciona a la posibilidad (1) o no (0) de realizar como ciudadano una serie de trámites en el sitio web del respectivo municipio: `pago_circulacion`, `pago_multas`, `pago_patentes`, `pago_aseo`, `pago_varios`, `clave_unica`, `dom_dig`, `"tvecino"`, `omil_dig`, `trans_dig`, `patentes_dig`, `oirs_dig`, `ornato_dig` y `app`.

Por otra parte, la segunda dimensión se compone de 20 variables relacionadas a la posibilidad de acceder a distintos tipos de información administrativa desde el sitio web del municipio: `plan_regulador`, `concursos_publicos`, `actas_concejo`, `sesiones_concejo`, `ordenan`, `cod_etica`, `pladeco`, `sol_audiencia`, `trans_activa`, `acceso_info`, `datos_ab`, `org_comunitarias`, `gestion_publica`, `lobby`, `compras`, `redes`, `sub_becas`, `denuncias`, `org_municipal` y `noticias`.

En el sentido de lo anterior, se realiza a continuación un análisis comparativo entre el grado de implementación de las variables de cada dimensión entre 2024 y 2025.

## 3.1. Dimensión Pagos, Trámites y Servicios en Línea (PTSL)

El Gráfico 1 da cuenta que, para la primera dimensión del índice de Municipio Digital, los tres elementos digitales con más grado de implementación para el período 2024-2025 son los pagos de permiso de circulación (97,6% y 97,4%, respectivamente), de patentes municipales (57,9% 57,4%) y de derechos de aseo (36,5% y 37,4%), los cuales mantienen porcentajes similares de un año a otro.

En cuanto a variables con incrementos y disminuciones, se destaca un aumento de 8,6% y 4,7% en municipios con Dirección de Obras digital y uso de Clave Única, respectivamente, mientras qu se observan bajas de 6,8%, 7,3% y 10,3% en OMIL digital, Aseo/Ornato Digital y Patentes Comerciales Digitales, respectivamente.

Gráfico 1: Grado de implementación variables de dimensión PSTL: 2024 vs 2025

```{r}
#| echo: false
#| message: false
#| warning: false

# 1. Calcular los totales por variable
conteo_elementos_ordenado <- function(df, vars) {
  resumen <- tibble(
    variable = vars,
    con_presencia = sapply(vars, function(v) sum(df[[v]] == 1, na.rm = TRUE)),
    sin_presencia = sapply(vars, function(v) sum(df[[v]] == 0, na.rm = TRUE))
  ) %>%
    arrange((con_presencia))  # Reordenar aquí por con presencia

  resumen %>%
    pivot_longer(cols = c("con_presencia", "sin_presencia"),
                 names_to = "estado", values_to = "cantidad") %>%
    mutate(variable = factor(variable, levels = resumen$variable))  # Mantener orden en el gráfico
}


# 2. Preparar datos combinados y calcular porcentaje

# 3. Primera dimensión
ptsl_plot_both <- bind_rows(
  conteo_elementos_ordenado(municipal_idc_2024, ptsl)  %>% mutate(year = 2024),
  conteo_elementos_ordenado(municipal_idc_2025, ptsl)  %>% mutate(year = 2025)
) %>%
  mutate(
    pct     = cantidad / 340 * 100,
    pct_lbl = sprintf("%.1f%%", pct)
  ) %>% 
  filter(estado == "con_presencia")

order_ptsl <- ptsl_plot_both %>%
  filter(year == 2025) %>%
  arrange(cantidad) %>%
  pull(variable)

ptsl_plot_both <- ptsl_plot_both %>%
  mutate(variable = factor(variable, levels = order_ptsl))

# 3. Graficar barras agrupadas + etiquetas de porcentaje
ggplot(ptsl_plot_both, aes(x = variable, y = pct, fill = factor(year))) +
  geom_col(position = position_dodge(width = 0.8), width = 0.7) +
  coord_flip() +
  # etiquetas con %
  geom_text(aes(label = pct_lbl),
            position = position_dodge(width = 0.8),
            hjust = -0.1, size = 2) +
  # escala en porcentaje
  scale_y_continuous(
    labels = function(x) paste0(x, "%"),
    expand = expansion(mult = c(0, 0.1))
  ) +
  scale_x_discrete(labels = c(
    "tvecino"         = "Tarjeta Vecino",
    "clave_unica"     = "Clave Única",
    "pago_circulacion"= "Pago P. Circulación",
    "pago_multas"     = "Pago Multas",
    "pago_aseo"       = "Pago D°Aseo",
    "pago_varios"     = "Pago D° Varios",
    "pago_patentes"   = "Patentes Municipales",
    "dom_dig"         = "DOM digital",
    "trans_dig"       = "Tránsito digital",
    "patentes_dig"    = "Patentes Comerciales",
    "oirs_dig"        = "OIRS digital",
    "ornato_dig"      = "Aseo/Ornato digital",
    "omil_dig"        = "OMIL digital"
  )) +
  scale_fill_manual(
    values = c("2024" = "#f2b705", "2025" = "#e76f51"),
    labels = c("2024", "2025")
  ) +
  labs(
    x     = "Elemento",
    y     = "Número de comunas (%)",
    fill  = "Año"
  ) +
  theme_classic() +
  theme(
    legend.position = "bottom",
    plot.margin     = margin(t = 5, r = 30, b = 5, l = 5)
  ) 

```

## 3.2. Dimensión Información y Transparencia Sustantiva

De acuerdo con el Gráfico 2, en el caso de la segunda dimensión, se identifican 4 elementos con 95% o más de implementación en las páginas de las Municipalidades, los cuales presentan variaciones mínimas de 2024 a 2025: Transparencia Activa, Noticias, Solicitud de Información, Redes Sociales y Ley del Lobby.

Sin embargo, a diferencia del Gráfico 1, en esta dimensión es posible identificar dismuniciones sigificativas en algunos elementos, como lo es la información sobre Subsidios y Becas, con una diferencia de -68,8%, y sobre Concursos Públicos, con una diferencia de -71,7%, donde la implementación para 2025 no supera el 1,5%.

Se destaca también la consistencia para ambos años en elementos con bajo grado de cumplimiento, como Solicitudes de Audiencia (5,3% y 5,9%), Códigos de Ética (5,6% y 5,9%) y Datos Abiertos (6,8 y 5%).

Gráfico 2: Grado de implementación cumplimiento dimensión ITS: 2024 vs 2025

```{r}
#| echo: false
#| message: false
#| warning: false

# 1. Repetir proceso para segunda dimensión
its_plot_both <- bind_rows(
  conteo_elementos_ordenado(municipal_idc_2024, its) %>% mutate(year = 2024),
  conteo_elementos_ordenado(municipal_idc_2025, its) %>% mutate(year = 2025)
) %>%
  mutate(
    pct     = cantidad / 340 * 100,
    pct_lbl = sprintf("%.1f%%", pct)
  ) %>%
  filter(estado == "con_presencia")

order_its <- its_plot_both %>%
  filter(year == 2025) %>%
  arrange(cantidad) %>%
  pull(variable)


its_plot_both <- its_plot_both %>%
  mutate(variable = factor(variable, levels = order_its))

ggplot(its_plot_both, aes(x = variable, y = pct, fill = factor(year))) +
  geom_col(position = position_dodge(width = 0.8), width = 0.7) +
  coord_flip() +
  geom_text(aes(label = pct_lbl),
            position = position_dodge(width = 0.8),
            hjust = -0.1, size = 2) +
  scale_y_continuous(
    labels = function(x) paste0(x, "%"),
    expand = expansion(mult = c(0, 0.1))
  ) +
  scale_x_discrete(labels = c(
    "plan_regulador"     = "Plan Regulador Vigente",
    "concursos_publicos" = "Concursos Públicos",
    "actas_concejo"      = "Actas Concejo Municipal",
    "sesiones_concejo"   = "Sesiones Concejo Municipal",
    "ordenan"            = "Ordenanzas Municipales",
    "cod_etica"          = "Código de Ética",
    "pladeco"            = "Plan Desarrollo Comunal Vigente",
    "gestion_publica"    = "Participación Gestión Pública",
    "org_comunitarias"   = "OOCC",
    "org_municipal"      = "Información Organización Municipal",
    "sub_becas"          = "Subsidios y Becas",
    "sol_audiencia"      = "Solicitud de Audiencia",
    "trans_activa"       = "Transparencia Activa",
    "denuncias"          = "Recepción de Denuncias",
    "acceso_info"        = "Solicitud de Información",
    "lobby"              = "Ley del Lobby",
    "datos_ab"           = "Datos Abiertos",
    "app" = "APP",
    "compras" = "Compras Públicas",
    "redes" = "RRSS",
    "noticias" = "Noticias"
  )) +
  scale_fill_manual(
    values = c("2024" = "#f2b705", "2025" = "#e76f51"),
    labels = c("2024", "2025")
  ) +
  labs(
    x     = "Elemento",
    y     = "Número de comunas",
    fill  = "Año"
  ) +
  theme_classic() +
  theme(
    legend.position = "bottom",
    plot.margin     = margin(t = 5, r = 30, b = 5, l = 5)
  )
```

# 4. Distribución y comparación de puntajes

## 4.0 Nivel anual

Tabla 2: estadísticos descriptivos a nivel de región

```{r}
#| echo: false
#| message: false
#| warning: false

#1. Función reutilizable para tablas HTML
tab_html <- function(x, caption = NULL, digits = 3) {
  kbl(x, caption = caption, digits = digits) %>%
    kable_styling(full_width = FALSE,
                  bootstrap_options = c("striped","hover"),
                  position = "center", fixed_thead = TRUE)
}


# 2. Descriptivos por año
tab_html(municipal_idc_consolidado %>%
  group_by(year) %>%
  summarise(
    n      = sum(!is.na(puntaje_md)),
    mean   = mean(puntaje_md, na.rm = TRUE),
    sd     = sd(puntaje_md, na.rm = TRUE),
    median = median(puntaje_md, na.rm = TRUE),
    IQR    = IQR(puntaje_md, na.rm = TRUE),
    min    = min(puntaje_md, na.rm = TRUE),
    max    = max(puntaje_md, na.rm = TRUE),
    .groups = "drop"
  ), "Estadísticos descriptivos para cada año")
```

-   Mediana baja de 0.485 → 0.479 (−0.006). Deslizamiento leve a la baja del municipio mediano

-   Dispersión central: el IQR sube 0.138 → 0.145 (+0.007 ≈ +0.07 SD). Aumento leve de la heterogeneidad entre el 50% central de comunas en 2025

-   Mínimo: 0.191 → 0.291 (+0.100). Los peores mejoran

-   Máximo: 0.788 → 0.754 (−0.034). Los mejores retroceden levemente

-   Rango total cae \~22% (0.597 → 0.463): menor brecha extrema, con convergencia desde los extremos.

Gráfico 3: Correlación puntajes MD de año 2024 a 2025

```{r}
#| echo: false
#| message: false
#| warning: false

# 1. Realizar correlación de observaciones de un año al otro
municipal_idc_consolidado %>%
  distinct(cod, year, .keep_all = TRUE) %>%   
  pivot_wider(
    id_cols = c(cod, comuna),
    names_from = year,
    values_from = puntaje_md,
    names_glue = "puntaje_md_{year}"
  ) %>%
  mutate(
    delta   = puntaje_md_2025 - puntaje_md_2024,
    mean_xy = (puntaje_md_2025 + puntaje_md_2024)/2
  ) %>% 
  ggplot(aes(puntaje_md_2024, puntaje_md_2025)) +
  geom_point(alpha = 0.7) +
  geom_abline(slope = 1, intercept = 0, linetype = "dashed") +
  coord_equal() +
  geom_smooth(method = "lm", se = FALSE) +
  stat_cor(method = "pearson", label.x.npc = "left", label.y.npc = "top") +
  theme_classic()

```

```{r}
#| echo: false

# 1.Verificar estadísticamente regresión hacia la media

corr <- municipal_idc_consolidado %>%
  distinct(cod, year, .keep_all = TRUE) %>%   
  pivot_wider(
    id_cols = c(cod, comuna),
    names_from = year,
    values_from = puntaje_md,
    names_glue = "puntaje_md_{year}"
  ) %>%
  mutate(
    delta   = puntaje_md_2025 - puntaje_md_2024,
    mean_xy = (puntaje_md_2025 + puntaje_md_2024)/2
  )

summary(lm(delta ~ puntaje_md_2024, data = corr))  
```

-   Pendiente: −0.2449 (SE 0.0363, p ≈ 6.4e−11).

    -   Cada +0.10 en el puntaje 2024 se asocia con un −0.024 en el cambio (2025−2024).

    -   Intercepto: 0.1223 (p ≈ 1.5e−10), lo que predice cambio positivo cuando 2024 es muy bajo.

    -   Punto de cruce (donde Δ=0) bajo \~0.499: las comunas suben en promedio; sobre \~0.499 bajan levemente.

## 4.1. Nivel Regional

Tabla 4: Estadísticos descriptivos a agregados a nivel de región

```{r}
#| echo: false
#| message: false
#| warning: false

# 1) Resumen por región
res_region <- municipal_idc_consolidado %>%
  select(region, cod, year, puntaje_md) %>%
  distinct(region, cod, year, .keep_all = TRUE) %>%
  pivot_wider(names_from = year, values_from = puntaje_md) %>%
  mutate(delta = `2025` - `2024`) %>% 
  group_by(region) %>%
  summarise(
    n_comunas      = n(),
    med_2024       = median(`2024`, na.rm = TRUE),
    med_2025       = median(`2025`, na.rm = TRUE),
    d_med          = med_2025 - med_2024,
    iqr_2024       = IQR(`2024`, na.rm = TRUE),
    iqr_2025       = IQR(`2025`, na.rm = TRUE),
    d_iqr          = iqr_2025 - iqr_2024,
    mean_delta     = mean(delta, na.rm = TRUE),
    prop_suben     = mean(delta > 0, na.rm = TRUE),
    # Wilcoxon pareado por región 
    p_wilcoxon     = {
      ww <- try(suppressWarnings(
        wilcox.test(`2025`, `2024`, paired = TRUE, exact = FALSE)
      ), silent = TRUE)
      if (inherits(ww, "try-error")) NA_real_ else ww$p.value
    },
    .groups = "drop"
  ) %>%
  mutate(p_adj = p.adjust(p_wilcoxon, method = "BH")) %>%
  arrange(desc(d_med))

# 2) Tabla de estadísticos descriptivos agregadoa nivel de región
kbl(res_region,
    caption = "Cambios 2025–2024 por región (medianas, dispersión y prueba pareada)",
    digits = 3) %>%
  kable_styling(full_width = FALSE, bootstrap_options = c("striped","hover"),
                position = "center", fixed_thead = TRUE)
```

Gráfico 4: Boxplot de puntajes MD agregados a nivel de región

```{r}
#| echo: false
#| message: false
#| warning: false

# 1) Ordenar regiones por Δ mediana
orden_reg <- res_region %>%
  arrange(d_med) %>%
  pull(region)

# 2) Boxplot
municipal_idc_consolidado %>%
  mutate(
    region = factor(region, levels = orden_reg),
    year   = factor(year, levels = c("2024","2025"))
  ) %>% 
ggplot(aes(x = region, y = puntaje_md, fill = year)) +
  geom_boxplot(outlier.alpha = 0.3, width = 0.7,
               position = position_dodge(width = 0.75)) +
  scale_fill_manual(
    values = c(`2024` = "#f2b705", `2025` = "#e76f51")
  ) +
  coord_flip() +
  labs(x = NULL, y = "Puntaje Municipio Digital", fill = "Año",
       title = "Municipio Digital por región (ordenado por Δ mediana 25–24)") +
  theme_classic()
```

-   Regiones que mejoran de forma clara (mediana ↑ y significancia tras método de ajuste por comparaciones múltiples)

    -   Los Ríos (+0.052; *p* adj = 0.029)

    -   Maule (+0.047; *p* adj = 0.004)

    -   Biobío (+0.041; *p* adj = 0.034).

    -   En las tres, el boxplot naranja queda por encima del amarillo y el % de comunas que suben es alto (83%, 80% y 73% respectivamente)

-   Mejora moderada (tendencia, pero sin significancia tras ajuste ajuste por comparaciones múltiples):

    -   Metropolitana (+0.037; *p* adj = 0.090)

    -   Aysén (+0.046; 0.147), Tarapacá (+0.068; 0.596).

    -   Ojo con Tarapacá 7 y Aysén 10) y su diferencia de n respecto a RM

-   Estables / cambios mínimos:

    -   Arica y Parinacota (+0.012),

    -   Atacama (+0.005),

    -   Los Lagos (+0.003),

    -   Ñuble (0.000).

    -   Boxplots casi solapados.

-   Retrocesos:

    -   Valparaíso(−0.061; *p* adj = 0.001)

    -   Coquimbo también baja (−0.054; 0.147).

-   Heterogeneidad intra región (IQR)

    -   Más dispersión en 2025 (aumento brecha interna):

        -   Metropolitana (+0.035)

        -   Biobío (+0.028)

        -   Los Ríos (+0.035)

        -   tarapacá (+0.007)

        -   Aysén (+0.008)

    -   Menos dispersión (convergencia):

        -   Valparaíso (−0.062, convergencia hacia abajo)

        -   Coquimbo (−0.027),

        -   Araucanía (−0.029)

        -   Magallanes (−0.037),

        -   Atacama (−0.027).

Gráfico 5: Cruce entre delta mediana vs cambios en delta IQR, por región

```{r}
#| echo: false
#| message: false
#| warning: false


# 1. Calcular mediana e IQR por región y año
resumen_region <- municipal_idc_consolidado %>%
  group_by(region, year) %>%
  summarize(
    mediana   = median(puntaje_md, na.rm = TRUE),
    IQR       = IQR(puntaje_md,   na.rm = TRUE),
    .groups   = "drop"
  ) %>%
  # 2. Pivotear para tener 2024 y 2025 lado a lado
  pivot_wider(
    names_from   = year,
    values_from  = c(mediana, IQR),
    names_sep    = "_"
  ) %>%
  # 3. Calcular las diferencias
  mutate(
    delta_mediana = mediana_2025 - mediana_2024,
    delta_IQR     = IQR_2025     - IQR_2024
  )


# 4. Graficar Correlación entre cambio de mediana e IQR

ggplot(resumen_region, aes(x = delta_mediana, y = delta_IQR, label = region)) +
  geom_hline(yintercept = 0, linetype = "dashed", color = "#e76f51") +
  geom_vline(xintercept = 0, linetype = "dashed", color = "#e76f51") +
  geom_point(size = 3) +
  geom_text(hjust = 1.1, size = 3) +
  labs(
    x = "Δ Mediana (2025 – 2024)",
    y = "Δ IQR (2025 – 2024)"
  ) +
  theme_minimal()
```

El gráfico articula en el eje X la variación de la mediana regional del puntaje de “Municipio Digital” (2025 – 2024) y en el eje Y la variación de su IQR (2025 – 2024). De ese cruce surgen cuatro cuadrantes conceptuales:

-   Mejora con mayor heterogeneidad (Δ mediana \> 0; Δ IQR \> 0): RM, Biobío, Los Ríos, Aysén, Tarapacá

-   Mejora con convergencia (Δ mediana \> 0; Δ IQR \< 0): Arica y Parinacota, Maule, Atacama

-   Retroceso con convergencia (Δ mediana \< 0; Δ IQR \< 0): Coquimbo, O'Higgins, Antofagasta, Magallanes, Araucanía, Valparaíso

-   Ninguna región presenta el cuadrante de retroceso con mayor heterogeneidad (Δ mediana \< 0; Δ IQR \> 0)

-   Casos particulares: Los Lagos (muy cerca del cruce en 0 de ambos ejes) y Ñuble (Sólo disminuyó IQR)

## 4.2. Nivel Comunal

### 4.2.1. Comunas ordenadas de menor a mayor puntaje 2024-2025

Gráfico 6: Puntaje subdimensión MD por comuna (2024–2025)

```{r}
#| echo: false
#| message: false
#| warning: false

municipal_idc_consolidado %>%
  arrange(year, puntaje_md) %>%
  group_by(year) %>%
  mutate(comuna_ord = row_number()) %>%
  ggplot(aes(x = comuna_ord, y = puntaje_md, color = factor(year))) +
  geom_point(size = 0.7) +
  scale_color_manual(values = c(`2024` = "#f2b705", `2025` = "#e76f51")) +
  labs(
    x = "Comunas ordenadas de menor a mayor puntaje dentro de cada año",
    y = "Puntaje Subdimensión Municipal",
    color = "Año"
  ) +
  theme_classic() +
  theme(
    axis.text.x = element_blank(),
    axis.ticks.x = element_blank()
  )

```

### 4.2.2. N° de comunas por tramo

Para el cálculo de número de comunas por tramo, se aplicarán a los datos de municipio digital 2025 los mismos valores de los tramos elaborados en 2024, como se señala en la Tabla 2.

Tabla 5: Valores de las tramos de MD establecidos para 2024

| Tramo      | Valores       |
|------------|---------------|
| Alto       | 0,565 a 0,788 |
| Medio Alto | 0,491 a 0,562 |
| Medio Bajo | 0,430 a 0,485 |
| Bajo       | 0,191 a 0,427 |

Tabla 6: Número de Comunas según tramos de Municipio Digital 2024, para datos de 2024 y 2025

+-----------------------+-----------------+-----------------+---------------+
| Categoría del Ranking | N° Comunas 2024 | N° Comunas 2025 | Diferencia    |
|                       |                 |                 |               |
|                       | (n = 345)       | (n = 340)       |               |
+=======================+=================+=================+===============+
| Alto                  | 87              | 89              | +2            |
+-----------------------+-----------------+-----------------+---------------+
| Medio-Alto            | 85              | 74              | -11           |
+-----------------------+-----------------+-----------------+---------------+
| Medio-bajo            | 86              | 89              | +3            |
+-----------------------+-----------------+-----------------+---------------+
| Bajo                  | 87              | 88              | +1            |
+-----------------------+-----------------+-----------------+---------------+

### 4.2.3. Top 10 comunas con mayor puntaje en 2025

Tabla 7: Diez comunas con los mayores valores de Municipio Digital 2025.

+---------------+---------------+--------------+----------------------------------------+
| Posición 2025 | Comuna 2025   | Puntaje 2025 | Cambio en posición con respecto a 2024 |
+===============+===============+==============+========================================+
| 1             | San Clemente  | 0,754        | +14 posiciones                         |
+---------------+---------------+--------------+----------------------------------------+
| 2             | Maipú         | 0,751        | +40 posiciones                         |
+---------------+---------------+--------------+----------------------------------------+
| 3             | Ñuñoa         | 0,743        | +9 posiciones                          |
+---------------+---------------+--------------+----------------------------------------+
| 4             | Pudahuel      | 0,743        | +39 posiciones                         |
+---------------+---------------+--------------+----------------------------------------+
| 5             | Quinta Normal | 0,743        | +55 posiciones                         |
+---------------+---------------+--------------+----------------------------------------+
| 6             | La Florida    | 0,734        | +44 posiciones                         |
+---------------+---------------+--------------+----------------------------------------+
| 7             | La Reina      | 0,731        | -5 posiciones                          |
+---------------+---------------+--------------+----------------------------------------+
| 8             | Lo Barnechea  | 0.731        | +43 posiciones                         |
+---------------+---------------+--------------+----------------------------------------+
| 9             | Providencia   | 0.731        | +43 posiciones                         |
+---------------+---------------+--------------+----------------------------------------+
| 10            | Las Condes    | 0,722        | -9 Posiciones                          |
+---------------+---------------+--------------+----------------------------------------+

### 4.2.4. Top 10 comunas con menor puntaje

Tabla 8: Diez comunas con los menores valores de Municipio Digital 2024, para datos de 2024 y 2025

+------------+------------------+--------------+----------------------------------------+
| Posición   | Comuna 2025      | Puntaje 2025 | Cambio en posición con respecto a 2024 |
+============+==================+==============+========================================+
| 340        | Santa María      | 0.291        | -79 posiciones                         |
+------------+------------------+--------------+----------------------------------------+
| 339        | Camiña           | 0.291        | -120 posiciones                        |
+------------+------------------+--------------+----------------------------------------+
| 338        | Estación Central | 0.332        | -245 posiciones                        |
+------------+------------------+--------------+----------------------------------------+
| 337        | Pumanque         | 0.332        | -5 posiciones                          |
+------------+------------------+--------------+----------------------------------------+
| 336        | Isla de Pascua   | 0.332        | -60 posiciones                         |
+------------+------------------+--------------+----------------------------------------+
| 335        | Primavera        | 0.340        | -17 posiciones                         |
+------------+------------------+--------------+----------------------------------------+
| 334        | Río verde        | 0.340        | -34 posiciones                         |
+------------+------------------+--------------+----------------------------------------+
| 333        | Lumaco           | 0.340        | -41 posiciones                         |
+------------+------------------+--------------+----------------------------------------+
| 332        | Codegua          | 0.340        | -129 posiciones                        |
+------------+------------------+--------------+----------------------------------------+
| 331        | Rinconada        | 0.340        | -84 posiciones                         |
+------------+------------------+--------------+----------------------------------------+

### 4.2.5. Top 10 de comunas con mayor variación de puntaje MD

El gráfico muestra que las comunas con mayores avances en el índice de municipio digital entre 2024 y 2025 son predominantemente localidades pequeñas o de mediano tamaño, junto con algunas de la zona metropolitana. Queilén encabeza la lista con un salto de +0,211 puntos, seguida por San Juan de la Costa (+0,164), Quirihue y Teno (ambas +0,157). Más atrás aparecen Pudahuel (+0,153), Chanco (+0,142), Tortel (+0,139), Providencia (+0,136), Quinta Normal (+0,133) y Maule (+0,131).

En el otro extremo, las mayores disminuciones corresponden sobre todo a comunas costeras y urbanas. Casablanca experimenta la mayor caída (−0,288), seguida de Valparaíso (−0,207), Viña del Mar (−0,199) y Estación Central (−0,194). También retroceden con fuerza Huasco (−0,183), La Serena (−0,175), Santa Cruz (−0,155), Coinco y Quilpué (−0,153 cada una) y Maullín (−0,146).

Gráfico 7: Comunas con mayor variación en puntaje MD

```{r}
#| echo: false
#| message: false
#| warning: false

# 1. Calcular diferencia de puntaje por comuna 
df_cambios <- municipal_idc_consolidado %>%
  select(comuna, year, puntaje_md) %>%
  group_by(comuna) %>%
  ungroup() %>%
  pivot_wider(names_from = year, values_from = puntaje_md, names_prefix = "puntaje_md_") %>%
  mutate(dif = puntaje_md_2025 - puntaje_md_2024)

# 2. top 10 con mayor aumento
mayor_aumento <- df_cambios %>%
  slice_max(dif, n = 10)

# 3. top 10 con mayor disminución
mayor_disminucion <- df_cambios %>%
  slice_min(dif, n = 10)

# 4. unir para graficar
bind_rows(
  mayor_aumento %>% mutate(tipo = "Aumento"),
  mayor_disminucion %>% mutate(tipo = "Disminución")
) %>%
  mutate(hjust_etiqueta = ifelse(dif >= 0, -0.1, 1.1)) %>%
  ggplot(aes(x = reorder(comuna, dif), y = dif, fill = tipo)) +
  geom_col() +
  geom_text(aes(label = round(dif, 3)), 
            size = 3, color = "black") +
  coord_flip() +
  scale_fill_manual(values = c("Aumento" = "#e76f51" , "Disminución" = "#f2b705")) +
  labs(
    x = "Comuna", y = "Diferencia en puntaje (2025 - 2024)",
    fill = "Tipo de cambio"
  ) +
  theme_classic()

```

# 5. Anexo: Visualización por regiones para puntajes MD 2025.

```{r}
#| message: false
#| warning: false
#| include: false

setwd(here::here())


# 1. Cargar archivo shapefile
comunas_sf <-
  st_read("plots_tables_images/comunas/comunas.shp") %>% 
  clean_names() %>% 

# 2. Unificar formato variables de caracter
  mutate(across(where(is.character), ~ .x %>%
    stri_trans_general("Latin-ASCII") %>%  
    toupper() %>% 
    trimws() %>%  
    str_replace_all("[\u200B\u200C\u200D\uFEFF]", "") %>%  
    str_replace_all("[[:space:]]+", " ")  
  )) %>% 
  mutate(region = str_remove(region, "REGION DE ")) %>% 
  select(cod = cod_comuna, geometry)

# 3. Unir variables de shapefile a consolidado
municipal_idc_consolidado <- municipal_idc_consolidado %>% 
  left_join(comunas_sf, by = "cod")

# 4. Cambiar type de dataframe a sf, para graficar polígonos
municipal_idc_consolidado <- st_as_sf(municipal_idc_consolidado)
```

## 5.1. Arica y Parinacota

Gráfico 8: puntajes MD 2025 en la Región de Arica

```{r}
#| echo: false
#| message: false
#| warning: false

ggplot(municipal_idc_consolidado %>% filter(year == "2025", region == "ARICA Y PARINACOTA")) +
  geom_sf(aes(fill = puntaje_md), color = "white", size = 0.3) +
  scale_fill_gradient2(
    low = "#FFF7BC",  # Amarillo claro
    mid = "#FDBE85",  # Naranjo suave
    high = "#D95F0E", # Naranjo fuerte
    midpoint = 0.5,
    name = "Índice Municipio Digital 2025"
  ) +
  geom_sf_text(aes(label = comuna), size = 3, color = "black") +
  theme_void()

```

## 5.2. Tarapacá

Gráfico 9: Puntajes MD 2025 en la Región de Tarapacá

```{r}
#| echo: false
#| message: false
#| warning: false

ggplot(municipal_idc_consolidado %>% filter(year == "2025", region == "TARAPACA")) +
  geom_sf(aes(fill = puntaje_md), color = "white", size = 0.3) +
  scale_fill_gradient2(
    low = "#FFF7BC",  
    mid = "#FDBE85",  
    high = "#D95F0E", 
    midpoint = 0.5,
    name = "Índice Municipio Digital 2025"
  ) +
  geom_sf_text(aes(label = comuna), size = 3, color = "black") +
  theme_void()

```

## 5.3. Antofagasta

Gráfico 10: Puntajes MD 2025 en la Región de Antofagasta

```{r}
#| echo: false
#| message: false
#| warning: false
ggplot(municipal_idc_consolidado %>% filter(year == "2025", region == "ANTOFAGASTA")) +
  geom_sf(aes(fill = puntaje_md), color = "white", size = 0.3) +
  scale_fill_gradient2(
    low = "#FFF7BC",  
    mid = "#FDBE85",  
    high = "#D95F0E", 
    midpoint = 0.5,
    name = "Índice Municipio Digital 2025"
  ) +
  geom_sf_text(aes(label = comuna), size = 3, color = "black", check_overlap = T) +
  theme_void()

```

## 5.4. Atacama

Gráfico 11: Puntaje MD 2025 en la Región de Atacama

```{r}
#| echo: false
#| message: false
#| warning: false
ggplot(municipal_idc_consolidado %>% filter(year == "2025", region == "ATACAMA")) +
  geom_sf(aes(fill = puntaje_md), color = "white", size = 0.3) +
  scale_fill_gradient2(
    low = "#FFF7BC",  
    mid = "#FDBE85",  
    high = "#D95F0E", 
    midpoint = 0.5,
    name = "Índice Municipio Digital 2025"
  ) +
  geom_sf_text(aes(label = comuna), size = 3, color = "black", check_overlap = T) +
  theme_void()

```

## 5.5. Coquimbo

Gráfico 12: Puntaje MD 2025 en la Región de Coquimbo

```{r}
#| echo: false
#| message: false
#| warning: false
ggplot(municipal_idc_consolidado %>% filter(year == "2025", region == "COQUIMBO")) +
  geom_sf(aes(fill = puntaje_md), color = "white", size = 0.3) +
  scale_fill_gradient2(
    low = "#FFF7BC",  
    mid = "#FDBE85",  
    high = "#D95F0E", 
    midpoint = 0.5,
    name = "Índice Municipio Digital 2025"
  ) +
  geom_sf_text(aes(label = comuna), size = 3, color = "black", check_overlap = T) +
  theme_void()

```

## 5.6. Valparaíso

Gráfico 13: Puntaje MD 2025 en la Región de Valparaíso

```{r}
#| echo: false
#| message: false
#| warning: false
ggplot(
  municipal_idc_consolidado %>% 
    filter(
      year == "2025",
      region == "VALPARAISO",
      !comuna %in% c("ISLA DE PASCUA", "JUAN FERNANDEZ") #Exlucir ambas islas por dificultades de graficación visualmente óptima
      )) +
  geom_sf(aes(fill = puntaje_md), color = "white", size = 0.3) +
  scale_fill_gradient2(
    low = "#FFF7BC",  
    mid = "#FDBE85",  
    high = "#D95F0E", 
    midpoint = 0.5,
    name = "Índice Municipio Digital 2025"
  ) +
  geom_sf_text(aes(label = comuna), size = 2, color = "black", check_overlap = T) +
  theme_void()

```

Nota: se excluyen Isla de Pascua y Juan Fernández por dificultades para visualización con ggplot2.

## 5.7. Metropolitana

Gráfico 14: Puntaje MD 2025 en la Región Metropolitana

```{r}
#| echo: false
#| message: false
#| warning: false
ggplot(municipal_idc_consolidado %>% filter(year == "2025", region == "METROPOLITANA")) +
  geom_sf(aes(fill = puntaje_md), color = "white", size = 0.3) +
  scale_fill_gradient2(
    low = "#FFF7BC",  
    mid = "#FDBE85",  
    high = "#D95F0E", 
    midpoint = 0.5,
    name = "Índice Municipio Digital 2025"
  ) +
  geom_sf_text(aes(label = comuna), size = 2, color = "black", check_overlap = T) +
  theme_void()
```

## 5.8. O'Higgins

Gráfico 15: Puntaje MD 2025 en la Región de O'Higgins

```{r}
#| echo: false
#| message: false
#| warning: false
ggplot(municipal_idc_consolidado %>% filter(year == "2025", region == "OHIGGINS")) +
  geom_sf(aes(fill = puntaje_md), color = "white", size = 0.3) +
  scale_fill_gradient2(
    low = "#FFF7BC",  
    mid = "#FDBE85",  
    high = "#D95F0E", 
    midpoint = 0.5,
    name = "Índice Municipio Digital 2025"
  ) +
  geom_sf_text(aes(label = comuna), size = 2, color = "black", check_overlap = T) +
  theme_void()
```

## 5.9. Maule

Gráfico 16: Puntaje MD 2025 en la Región de Maule

```{r}
#| echo: false
#| message: false
#| warning: false
ggplot(municipal_idc_consolidado %>% filter(year == "2025", region == "MAULE")) +
  geom_sf(aes(fill = puntaje_md), color = "white", size = 0.3) +
  scale_fill_gradient2(
    low = "#FFF7BC",  
    mid = "#FDBE85",  
    high = "#D95F0E", 
    midpoint = 0.5,
    name = "Índice Municipio Digital 2025"
  ) +
  geom_sf_text(aes(label = comuna), size = 2, color = "black", check_overlap = T) +
  theme_void()
```

## 5.10. Ñuble

Gráfico 17: Puntaje MD 2025 en la Región de Ñuble

```{r}
#| echo: false
#| message: false
#| warning: false
ggplot(municipal_idc_consolidado %>% filter(year == "2025", region == "NUBLE")) +
  geom_sf(aes(fill = puntaje_md), color = "white", size = 0.3) +
  scale_fill_gradient2(
    low = "#FFF7BC",  
    mid = "#FDBE85",  
    high = "#D95F0E", 
    midpoint = 0.5,
    name = "Índice Municipio Digital 2025"
  ) +
  geom_sf_text(aes(label = comuna), size = 2, color = "black", check_overlap = T) +
  theme_void()
```

## 5.11. Biobío

Gráfico 18: Puntaje MD 2025 en la Región de Biobío

```{r}
#| echo: false
#| message: false
#| warning: false
ggplot(municipal_idc_consolidado %>% filter(year == "2025", region == "BIOBIO")) +
  geom_sf(aes(fill = puntaje_md), color = "white", size = 0.3) +
  scale_fill_gradient2(
    low = "#FFF7BC",  
    mid = "#FDBE85",  
    high = "#D95F0E", 
    midpoint = 0.5,
    name = "Índice Municipio Digital 2025"
  ) +
  geom_sf_text(aes(label = comuna), size = 2, color = "black", check_overlap = T) +
  theme_void()
```

## 5.12. Araucanía

Gráfico 19: Puntaje MD 2025 en la Región de La Araucanía

```{r}
#| echo: false
#| message: false
#| warning: false
ggplot(municipal_idc_consolidado %>% filter(year == "2025", region == "ARAUCANIA")) +
  geom_sf(aes(fill = puntaje_md), color = "white", size = 0.3) +
  scale_fill_gradient2(
    low = "#FFF7BC",  
    mid = "#FDBE85",  
    high = "#D95F0E", 
    midpoint = 0.5,
    name = "Índice Municipio Digital 2025"
  ) +
  geom_sf_text(aes(label = comuna), size = 2, color = "black", check_overlap = T) +
  theme_void()
```

## 5.13. Los Ríos

Gráfico 20: Puntaje MD 2025 en la Región de Los Ríos

```{r}
#| echo: false
#| message: false
#| warning: false
ggplot(municipal_idc_consolidado %>% filter(year == "2025", region == "LOS RIOS")) +
  geom_sf(aes(fill = puntaje_md), color = "white", size = 0.3) +
  scale_fill_gradient2(
    low = "#FFF7BC",  
    mid = "#FDBE85",  
    high = "#D95F0E", 
    midpoint = 0.5,
    name = "Índice Municipio Digital 2025"
  ) +
  geom_sf_text(aes(label = comuna), size = 2, color = "black", check_overlap = T) +
  theme_void()
```

## 5.14. Los Lagos

Gráfico 21: Puntaje MD 2025 en la Región de Los Lagos

```{r}
#| echo: false
#| message: false
#| warning: false
ggplot(municipal_idc_consolidado %>% filter(year == "2025", region == "LOS LAGOS")) +
  geom_sf(aes(fill = puntaje_md), color = "white", size = 0.3) +
  scale_fill_gradient2(
    low = "#FFF7BC",  
    mid = "#FDBE85",  
    high = "#D95F0E", 
    midpoint = 0.5,
    name = "Índice Municipio Digital 2025"
  ) +
  geom_sf_text(aes(label = comuna), size = 2, color = "black", check_overlap = T) +
  theme_void()
```

## 5.15. Aysén

Gráfico 22: Puntaje MD 2025 en la Región de Aysén

```{r}
#| echo: false
#| message: false
#| warning: false
ggplot(municipal_idc_consolidado %>% filter(year == "2025", region == "AYSEN")) +
  geom_sf(aes(fill = puntaje_md), color = "white", size = 0.3) +
  scale_fill_gradient2(
    low = "#FFF7BC",  
    mid = "#FDBE85",  
    high = "#D95F0E", 
    midpoint = 0.5,
    name = "Índice Municipio Digital 2025"
  ) +
  geom_sf_text(aes(label = comuna), size = 2, color = "black") +
  theme_void()
```

## 5.16 Magallanes

Gráfico 23: Puntaje MD 2025 en la Región de Magallanes

```{r}
#| echo: false
#| message: false
#| warning: false
ggplot(municipal_idc_consolidado %>% filter(year == "2025", region == "MAGALLANES")) +
  geom_sf(aes(fill = puntaje_md), color = "white", size = 0.3) +
  scale_fill_gradient2(
    low = "#FFF7BC",  
    mid = "#FDBE85",  
    high = "#D95F0E", 
    midpoint = 0.5,
    name = "Índice Municipio Digital 2025"
  ) +
  geom_sf_text(aes(label = comuna), size = 2, color = "black") +
  theme_void()
```
