---
title: "latent-analysis"
format: html
---

# Preparación
```{r}
idc <- readRDS(here::here("data/proc_data/public_data/2025_idc_v2.rds"))


pacman::p_load(
  #Procesamiento de datos 
  tidyverse,
  
  #LPA
  tidyLPA,
  
  #Visualizaciones
  ggplot2,
  
  #Markdown
  knitr, kableExtra
  )

paleta_colores <- c("#7F797E", "#E83755", "#5E585C")


idc <- idc %>%
  mutate(
    comuna = haven::as_factor(comuna),       # comuna como factor (nombres)
    region = haven::as_factor(region),       # región como factor (etiquetas)
    idc_2025 = as.numeric(haven::zap_labels(idc_2025)) # asegurar numérico limpio
  )


```

```{r}
#Select range variables
idc_lpa_2025 <- idc %>%
  dplyr::select(a_tramo_2025, b_tramo_2025, c_tramo_2025)%>%
  filter(complete.cases(a_tramo_2025, b_tramo_2025, c_tramo_2025))
  

#Convertir etiquetas a numéricos para correr el modelo
idc_lpa_2025 <- idc_lpa_2025 %>%
  mutate(
    a_tramo_2025_num = as.numeric(factor(a_tramo_2025, 
                                         levels = c("Bajo", "Medio bajo", "Medio alto", "Alto"))),
    b_tramo_2025_num = as.numeric(factor(b_tramo_2025, 
                                         levels = c("Bajo", "Medio bajo", "Medio alto", "Alto"))),
    c_tramo_2025_num = as.numeric(factor(c_tramo_2025, 
                                         levels = c("Bajo", "Medio bajo", "Medio alto", "Alto")))
  )
```
# Comparar soluciones

Al comparar los modelos de 1 a 6 clases, se observa que el ajuste mejora progresivamente hasta el modelo de 4 clases, donde el **BIC alcanza su valor más bajo (2486.99)**, indicando el mejor equilibrio entre ajuste y parsimonia. Aunque el AIC y otros criterios (como el KIC o SABIC) siguen disminuyendo levemente en los modelos de 5 y 6 clases, las diferencias son marginales y acompañadas de una **pérdida de entropía** (de 0.86 en 4 clases a 0.82 en 6 clases), lo que sugiere que la clasificación se vuelve menos nítida. Además, en los modelos de 5 y 6 clases aparecen grupos muy pequeños (con solo 8–10% de las comunas), lo que indica posibles clases artificiales producto del sobreajuste. En contraste, el modelo de **4 clases** mantiene una entropía alta (0.86), una distribución de tamaños de clase equilibrada y una mejora sustantiva de verosimilitud respecto al de 3 clases (BLRT p < 0.01). Por tanto, el modelo de **cuatro perfiles comunales de digitalización** ofrece la mejor combinación de ajuste estadístico, claridad clasificatoria y relevancia sustantiva para la interpretación territorial.

```{r probar modelos}

#LPA estimation
results_lpa_2025 <- idc_lpa_2025 %>%
  select(a_tramo_2025_num, b_tramo_2025_num, c_tramo_2025_num) %>%
  estimate_profiles(1:6,  # número de clases a probar (puedes ajustar)
                    models = 1) %>%  # modelo 1 = varianzas iguales, sin covarianzas
  compare_solutions(statistics = c("AIC", "BIC", "Entropy"))

results_lpa_2025

```

### Visualizar perfiles

```{r}
idc_lpa_2025%>%
  select(a_tramo_2025_num, b_tramo_2025_num, c_tramo_2025_num) %>%
  estimate_profiles(1:6,  # número de clases a probar (puedes ajustar)
                    models = 1)%>%
  plot_profiles()

```
# Descriptivos

```{r unir bases}
idc_profile_2025_4 <- idc_lpa_2025%>%
  select(a_tramo_2025_num, b_tramo_2025_num, c_tramo_2025_num)%>%
  single_imputation()%>%
  estimate_profiles(4, models = 1)%>%
  get_data()

idc_lpa <- idc %>% 
  filter(complete.cases(a_tramo_2025, b_tramo_2025, c_tramo_2025)) %>%
  bind_cols(idc_profile_2025_4 %>% select(class_fourth_2025=Class))

idc_profile_2025_6 <- idc_lpa_2025%>%
  select(a_tramo_2025_num, b_tramo_2025_num, c_tramo_2025_num)%>%
  single_imputation()%>%
  estimate_profiles(6, models = 1)%>%
  get_data()

idc_lpa <- idc_lpa %>% 
  bind_cols(idc_profile_2025_6 %>% select(class_six_2025=Class))%>%
  mutate(
  Conectividad=a_tramo_2025,
  Municipio=b_tramo_2025,
  Educacion=c_tramo_2025
)
```

### Cantidad de comunas por clase
```{r}
idc_lpa %>%
  summarise(
    class_fourth_2025 = as.factor(class_fourth_2025),
    class_six_2025 = as.factor(class_six_2025)
  ) %>%
  pivot_longer(
    cols = starts_with("class_"),
    names_to = "modelo",
    values_to = "clase"
  ) %>%
  count(modelo, clase) %>%
  ggplot(aes(x = clase, y = n, fill = clase)) +
  geom_col() +
  geom_text(aes(label = n), vjust = -0.4, size = 4) +
  facet_wrap(~modelo, scales = "free_x") +
  scale_fill_brewer(palette = "Pastel1") +
  labs(
    title = "Comparación de distribución comunal por número de clases latentes",
    x = "Clase latente",
    y = "Número de comunas",
    fill = "Clase"
  ) +
  theme_minimal(base_size = 14)

```

### Frecuencia por subdimensiones
```{r}
library(dplyr)
library(ggplot2)
library(tidyr)

# Definir los niveles en orden deseado
orden_tramos <- c("Bajo", "Medio bajo", "Medio alto", "Alto")

# Reorganizar la base
tabla_4 <- idc_lpa %>%
  select(class_fourth_2025, Conectividad, Municipio, Educacion) %>%
  pivot_longer(
    cols = c(Conectividad, Municipio, Educacion),
    names_to = "dimension",
    values_to = "tramo"
  ) %>%
  group_by(class_fourth_2025, dimension, tramo) %>%
  summarise(n = n(), .groups = "drop_last") %>%
  mutate(
    prop = n / sum(n),
    tramo = factor(tramo, levels = orden_tramos, ordered = TRUE)  # <-- aquí
  ) %>%
  ungroup()

# Gráfico
ggplot(tabla_4, aes(x = tramo, y = prop, fill = tramo)) +
  geom_col(position = "stack") +
  facet_grid(dimension ~ class_fourth_2025) +
  scale_fill_brewer(palette = "RdYlGn", direction = 1) +
  labs(
    title = "Distribución de tramos por dimensión y clase latente (4 clases)",
    x = "Tramo de digitalización",
    y = "Proporción dentro de la clase",
    fill = "Tramo"
  ) +
  theme_minimal(base_size = 14) +
  theme(axis.text.x = element_blank())


```
```{r}
# Definir los niveles en orden deseado
orden_tramos <- c("Bajo", "Medio bajo", "Medio alto", "Alto")

# Reorganizar la base
tabla_6 <- idc_lpa %>%
  select(class_six_2025, Conectividad, Municipio, Educacion) %>%
  pivot_longer(
    cols = c(Conectividad, Municipio, Educacion),
    names_to = "dimension",
    values_to = "tramo"
  ) %>%
  group_by(class_six_2025, dimension, tramo) %>%
  summarise(n = n(), .groups = "drop_last") %>%
  mutate(
    prop = n / sum(n),
    tramo = factor(tramo, levels = orden_tramos, ordered = TRUE)  # <-- aquí
  ) %>%
  ungroup()

# Gráfico
ggplot(tabla_6, aes(x = tramo, y = prop, fill = tramo)) +
  geom_col(position = "stack") +
  facet_grid(dimension ~ class_six_2025) +
  scale_fill_brewer(palette = "RdYlGn", direction = 1) +
  labs(
    title = "Distribución de tramos por dimensión y clase latente (6 clases)",
    x = "Tramo de digitalización",
    y = "Proporción dentro de la clase",
    fill = "Tramo"
  ) +
  theme_minimal(base_size = 14) + 
  theme(axis.text.x = element_blank())
```

### Cruce zona rural
```{r}
# Cruzar clases latentes con tipo de comuna
tabla_tipo_4 <- idc_lpa %>%
  select(class_fourth_2025, tipo_comuna) %>%
  group_by(class_fourth_2025, tipo_comuna) %>%
  summarise(n = n(), .groups = "drop_last") %>%
  mutate(prop = n / sum(n)) %>%
  ungroup()

# Convertir tipo_comuna en factor para ordenar si quieres
tabla_tipo_4$tipo_comuna <- factor(tabla_tipo_4$tipo_comuna, levels = c("Rural", "Mixto", "Urbano"))

# Gráfico
ggplot(tabla_tipo_4, aes(x = tipo_comuna, y = prop, fill = tipo_comuna)) +
  geom_col(position = "stack") +
  facet_wrap(~ class_fourth_2025) +
  scale_fill_brewer(palette = "Set2") +
  labs(
    title = "Distribución de tipo de comuna por clase latente (4 clases)",
    x = "Tipo de comuna",
    y = "Proporción dentro de la clase",
    fill = "Tipo de comuna"
  ) +
  theme_minimal(base_size = 14)
```

```{r}
# Cruzar clases latentes con tipo de comuna
tabla_tipo_6 <- idc_lpa %>%
  select(class_six_2025, tipo_comuna) %>%
  group_by(class_six_2025, tipo_comuna) %>%
  summarise(n = n(), .groups = "drop_last") %>%
  mutate(prop = n / sum(n)) %>%
  ungroup()

# Convertir tipo_comuna en factor
tabla_tipo_6$tipo_comuna <- factor(tabla_tipo_6$tipo_comuna, levels = c("Rural", "Mixto", "Urbano"))

# Gráfico
ggplot(tabla_tipo_6, aes(x = tipo_comuna, y = prop, fill = tipo_comuna)) +
  geom_col(position = "stack") +
  facet_wrap(~ class_six_2025) +
  scale_fill_brewer(palette = "Set2") +
  labs(
    title = "Distribución de tipo de comuna por clase latente (6 clases)",
    x = "Tipo de comuna",
    y = "Proporción dentro de la clase",
    fill = "Tipo de comuna"
  ) +
  theme_minimal(base_size = 14)

```

### Cruce por macrozona


### Índices comunales

```{r}
# Promedios por clase (4 clases)
tabla_num_4 <- idc_lpa %>%
  select(class_fourth_2025, idh_2023, pobreza_2022, poblacion_censo_2024) %>%
  group_by(class_fourth_2025) %>%
  summarise(
    idh = mean(idh_2023, na.rm = TRUE),
    pobreza = mean(pobreza_2022, na.rm = TRUE),
    poblacion = mean(poblacion_censo_2024, na.rm = TRUE),
    .groups = "drop"
  ) %>%
  pivot_longer(cols = c(idh, pobreza, poblacion), names_to = "variable", values_to = "promedio")

tabla_num_4 %>% 
  mutate(promedio = round(promedio, 2))%>%
  arrange(variable) %>%
  kable()

```

```{r}
# Promedios por clase (4 clases)
tabla_num_6 <- idc_lpa %>%
  select(class_six_2025, idh_2023, pobreza_2022, poblacion_censo_2024) %>%
  group_by(class_six_2025) %>%
  summarise(
    idh = mean(idh_2023, na.rm = TRUE),
    pobreza = mean(pobreza_2022, na.rm = TRUE),
    poblacion = mean(poblacion_censo_2024, na.rm = TRUE),
    .groups = "drop"
  ) %>%
  pivot_longer(cols = c(idh, pobreza, poblacion), names_to = "variable", values_to = "promedio")

tabla_num_6 %>% 
  mutate(promedio = round(promedio, 2))%>%
  arrange(variable) %>%
  kable()
```


